---
title: "Prédiction de la druggabilité de poches protéiques"
#subtitle: "UE: Intelligence artificielle avancée pour le Drug Design"
categories: [Analyse des donées massives, IA, R]
format: 
  pdf:
    geometry:
      - margin=1in
    keep-tex: true
    template-partials: 
      - title.tex
    include-in-header:
      text: |
        \usepackage[noblocks]{authblk}
        \renewcommand*{\Authsep}{, }
        \renewcommand*{\Authand}{, }
        \renewcommand*{\Authands}{, }
        \renewcommand\Affilfont{\small}
    toc: true
    number-sections: true
    colorlinks: true
author:
    - name: Laurédane Coustillas
      affil-id : 1
      ref: 1
    - name: Farah-Luna Gonzalez
      affil-id : 1
      ref: 1
    - name: Anna Perova
      affil-id : 1
      ref: 1
affiliations:
    - id : 1
      name: "Université Paris Cité - BI-ISDD - Modélisation des macromolécules"
execute:
  echo: false
  warning: false
  message: false
abstract:
    "Les poches protéiques constituent les régions structurales susceptibles d'accueillir des ligands. Leur composition physicochimique, leur taille et leur géométrie peuvent être liées à leur capacité à fixer un candidat médicament, c'est-à-dire à leur druggabilité."
date: today
---
# Introduction

Dans ce projet on cherche à déterminer **si les descripteurs d'une poche ligand-based permettent de prédire sa druggabilité**.

Conformément aux consignes du poly, le projet est organisé autour des six étapes suivantes :

- Étapes:
    a. Constitution des jeux train/test et intégration de la validation croisée (CV)
    b. Clustering sur le train
    c. ACP (linéaire puis non linéaire) sur le train
    d. Régression linéaire multiple (MLR) avec CV pour prédire `Score_Drugg`
    e. CART en régression (`Score_Drugg`) et CART en classification (`druggable`), avec CV
    f. Évaluation sur le jeu test et comparaison des résultats

*Remarque : la régression logistique n'étant pas obligatoire cette année (cf. consignes transmises), elle n'est pas traitée dans ce document. Les analyses RF/Gradient Boosting et PLS/PLS-DA mentionnées comme pistes d'extension possibles ne sont pas non plus incluses ici — elles peuvent être ajoutées en complément si le temps le permet.*

- Info sur dataset:
    - L'ensemble de données a été extrait du jeu de données de Krasowski et contient 400 poches :
        - 316 poches druggables,
        - 84 poches moins druggables.

Décrit selon 19 variables:
-   descripteurs quantitatifs de la géométrie de la poche: `hydrophobic_kyte`, `p_hydrophobic_residues`, `p_polar_residues`, `p_aromatic_residues`, `p_aliphatic_residues`, `p_Otyr_atom`,  `p_NE2_atom`, `p_Nlys_atom`, `p_Ntrp_atom`, `p_Ooh_atom`, `p_ND1_atom`,  `SURFACE_HULL`, `DIAMETER_HULL`, `VOLUME_HULL`, `SMALLEST_SIZE`,  `RADIUS_CYLINDER`, `C_RESIDUES`, `NumAtoms_atm`, `Radius_of_gyration_atm`;
-   descripteur qualitatif: `Shape` (4 types/facteurs: Sphere, Disk, Strongly anisotropic, Rod) d'après *Ziani et al., 2026*;

Variables à prédire: 
-   Druggabilité (qualitative) = le type de druggabilité de chaque poche : 1 = druggable, 0 = moins druggable (Col 24);
-   Score_Drugg (quantitative) = score de druggabilité (Col 3).


- Packages utilisés:
`FactoMineR`, `factoextra`, `corrplot`, `gplots`, `pheatmap`, `caret`, `pROC`, `fmsb`, `rpart`, `MASS`, `rpart.plot`, `randomForest`, `dplyr`, `kernlab`, `fpc`, `Hmisc`, `ggplot2`, `tidyr`

# Partie 0. Préparation

## Installation des packages et chargement du dataset

```{r}
required_packages <- c("FactoMineR", "factoextra", "corrplot", "gplots",
"pheatmap", "caret", "pROC", "fmsb", "rpart", "MASS", "rpart.plot",
"randomForest", "dplyr", "kernlab", "fpc", "Hmisc", "ggplot2", "tidyr")
invisible(lapply(required_packages, require, character.only = TRUE))
```

1. Lire le fichier 
```{r}
file <- read.csv("data.csv")
# Transformer la variable `Shape` en factor
file$Shape <- as.factor(file$Shape)
glimpse(file)
```

2. Vérifier si les NA sont présents
```{r}
file_na <- na.omit(file)
cat("Dimensions du document d'origine:", dim(file),
"\nDimensions du document sans NA:", dim(file_na))
```

## Ajouter la variable à prédire : Druggabilité 
- Si `Score_Drugg` > 0.5 -> "Druggable"
- Sinon: "NonDruggable"

```{r}
# NB : on force un ordre de niveaux explicite (référence = "Non-Druggable")
# pour que `positive = "Druggable"` soit sans ambiguïté partout dans le reste
# du document (confusionMatrix, roc, etc.)
file_na$druggable <- factor(
  ifelse(file_na$Score_Drugg > 0.5, "Druggable", "NonDruggable"),
  levels = c("NonDruggable", "Druggable")
)
table(file_na$druggable)
```

## Mise à l'échelle
- Enlever la variable `Score_Drugg` et les autres variables non-numériques pour mettre les numériques à l'échelle
- Faire un plot avant/après pour comparer

*Observations: `SURFACE_HULL` et `VOLUME_HULL` sont les plus importants dû à la différence des unités avec le reste des variables ; `scale()` permet de tout normaliser. On note un outlier pour `p_Nlys_atom`, il est possible qu'il faille l'enlever.*

3. Vérifier la normalité 

## Shapiro-Wilk normality test pour toutes les variables
```{r}
# Colonnes 4:22 = les 19 descripteurs numériques (hydrophobic_kyte ... Radius_of_gyration_atm)
p_values <- sapply(file_na[4:22], function(x) shapiro.test(x)$p.value)
norm_table <- data.frame(
  Variable = names(file_na[4:22]),
  p_value = round(p_values, 4),
  Normal = ifelse(p_values > 0.05, "Yes", "No")
)
print(norm_table)
```

La plupart des descripteurs ont p < 0.05 (non-normaux). La méthode de Spearman est donc plus appropriée pour l'analyse de corrélation.

```{r}
res <- rcorr(as.matrix(file_na[4:22]), type = "spearman")

p_mat <- res$P
diag(p_mat) <- 1
order_aoe <- corrMatOrder(res$r, order = "AOE")

corrplot(res$r[order_aoe, order_aoe], type = "lower", tl.pos = "ld", tl.srt = 45,
         tl.col = "black", tl.cex = 0.8,
         col = colorRampPalette(c("#0072B5", "white", "#BC3C29"))(200))
```

## Vérification des corrélations entre les variables & Plot de la matrice de corrélations

```{r}
corr_matrix <- cor(file_na[4:22])
corrplot(corr_matrix, 
         method = "circle",     
         type = "lower",        
         order = "hclust",      
         tl.col = "black",      
         tl.srt = 45,           
         tl.cex = 0.8,          
         diag = FALSE)
```

*Observations : les descripteurs de taille/géométrie de la poche (`SURFACE_HULL`, `VOLUME_HULL`, `DIAMETER_HULL`, `RADIUS_CYLINDER`, `NumAtoms_atm`, `C_RESIDUES`, `Radius_of_gyration_atm`) sont fortement corrélés entre eux (redondance géométrique), tandis que les descripteurs de composition chimique (`hydrophobic_kyte`, `p_polar_residues`, `p_aliphatic_residues`...) forment un second bloc corrélé. Ces deux blocs sont peu corrélés entre eux. Cette redondance sera reprise dans la discussion de l'ACP.*

## Vérifier si les variances sont proches de zéro

```{r}
nearZeroVar(file_na[4:22], saveMetrics = TRUE)
```

Aucune variable n'est signalée `nzv = TRUE` : toutes les variables conservent une variabilité suffisante pour être conservées.

# Partie 1. Séparation train/test et validation croisée (étape a)

## Séparer les échantillons d'entraînement et de test

```{r}
# Split Train/Test
set.seed(123)
# On utilise `createDataPartition()` de caret pour stratifier selon la variable
# qualitative à prédire, car les classes sont déséquilibrées (316 / 84)
train_idx <- createDataPartition(file_na$druggable, p = 0.75, list = FALSE)
train_set <- file_na[train_idx, ]
test_set  <- file_na[-train_idx, ]

# On construit ICI les folds de validation croisée, une seule fois, afin de
# réutiliser EXACTEMENT le même découpage pour tous les modèles (MLR, CART
# régression, CART classification) : c'est ce qui rend les comparaisons de
# performance en CV comparables entre modèles (cf. consigne f).
# `returnTrain = TRUE` est indispensable : `caret::trainControl(index = ...)`
# attend des indices D'APPRENTISSAGE, pas des indices de test.
set.seed(123)
cv_folds <- createFolds(train_set$druggable, k = 10, returnTrain = TRUE)
ctrl_cv  <- trainControl(method = "cv", index = cv_folds, savePredictions = "final")
```

## Mise à l'échelle du test et du train SEPAREMENT

```{r}
train_set_num <- train_set %>% select(-c(1, 2, 3, 23, 24)) # -PDB_ID,-Ligand_Num,-Score_Drugg,-Shape,-druggable
train_s  <- scale(train_set_num)
train_df <- as.data.frame(train_s)

test_set_num <- test_set %>% select(-c(1, 2, 3, 23, 24))
test_s  <- scale(test_set_num, center = attr(train_s, "scaled:center"), scale = attr(train_s, "scaled:scale"))
test_df <- as.data.frame(test_s)
```

```{r}
df_raw <- train_set_num %>%
  pivot_longer(cols = everything(), names_to = "Descriptor", values_to = "Value") %>%
  mutate(Type = "Données brutes (Train set)")

df_scaled <- train_df %>%
  pivot_longer(cols = everything(), names_to = "Descriptor", values_to = "Value") %>%
  mutate(Type = "Données standardisées (Train set)")

df_combined <- bind_rows(df_raw, df_scaled)

ggplot(df_combined, aes(x = Descriptor, y = Value, fill = Descriptor)) +
  geom_boxplot(outlier.size = 1, alpha = 0.8) +
  facet_wrap(~Type, scales = "free_y") + 
  theme_minimal(base_size = 11) +
  theme(
    strip.text = element_text(size = rel(1), face = "bold", color = "grey20"), 
    axis.text.x = element_text(angle = 45, hjust = 1, size = 9),
    legend.position = "none",
    panel.grid.minor = element_blank(),
    strip.background = element_rect(fill = "grey95", color = NA)
  ) +
  labs(x = "Descriptors", y = "Value")
```

## Relation entre chaque descripteur et `Score_Drugg` (sur le TRAIN)

Toutes les analyses exploratoires étant réalisées sur le train, on regarde ici, pour
chaque descripteur, la forme de sa relation avec `Score_Drugg` : nuage de points +
lissage `loess` (courbe flexible, en rouge) superposé à la droite de régression
linéaire (en bleu pointillé). Un écart net entre les deux courbes indique une
relation non linéaire (mais potentiellement monotone) qu'une régression linéaire
simple sous-ajusterait.

```{r fig.height=9, fig.width=8}
descriptors <- names(train_set_num)

long_train <- train_set %>%
  select(all_of(c(descriptors, "Score_Drugg"))) %>%
  pivot_longer(cols = all_of(descriptors), names_to = "descriptor", values_to = "value")

ggplot(long_train, aes(x = value, y = Score_Drugg)) +
  geom_point(alpha = 0.3, size = 0.7) +
  geom_smooth(method = "loess", se = FALSE, color = "firebrick", linewidth = 0.6) +
  geom_smooth(method = "lm", se = FALSE, color = "steelblue", linetype = "dashed", linewidth = 0.5) +
  facet_wrap(~descriptor, scales = "free_x", ncol = 4) +
  theme_minimal(base_size = 8) +
  theme(strip.text = element_text(size = 7)) +
  labs(
    title = "Score_Drugg vs chaque descripteur (train)",
    subtitle = "Rouge = loess, bleu pointillé = droite lm — un écart marqué signale une relation non linéaire",
    x = NULL, y = "Score_Drugg"
  )
```

On complète cette lecture visuelle par un indicateur chiffré : l'écart entre la
corrélation de Pearson (sensible uniquement à la partie *linéaire* de la relation)
et celle de Spearman (sensible à toute relation *monotone*). Un écart important
signale une relation monotone mais non linéaire.

```{r}
cor_compare <- sapply(descriptors, function(v) {
  x <- train_set[[v]]
  c(
    pearson  = cor(x, train_set$Score_Drugg, method = "pearson"),
    spearman = cor(x, train_set$Score_Drugg, method = "spearman")
  )
})
cor_compare <- as.data.frame(t(cor_compare))
cor_compare$gap <- abs(cor_compare$spearman - cor_compare$pearson)
knitr::kable(cor_compare[order(-cor_compare$gap), ], digits = 3,
             caption = "Corrélation avec Score_Drugg (train), triée par écart Spearman - Pearson")
```

*Observations :*

# Partie 2. Analyse Non-Supervisée (étapes b et c)

Deux méthodes de classification étudiées :

- classification hiérarchique (CAH)
- k-means (via `fviz_nbclust`, à titre de comparaison pour le choix du nombre de clusters)

Functions used here: 
 - `scale()` = normalization of data
 - `dist()` = distance matrix calculation
 - `hclust()` = calculation of the classification tree 
 - `plot()` = graphical representation of the classification tree
 - `fviz_nbclust`(factoextra) = determination of the optimal number of clusters according to a chosen criterion
 - `rect.hclust()` = visualization of clusters on the classification tree
 - `cutree()` = cluster retrieval

## ACP linéaire sur TRAIN 

0. scale data
1. calculer la matrice de covariance
2. calculer les valeurs propres
3. calculer les composantes principales
4. inverser le signe des vecteurs propres (convention d'affichage)
5. visualiser

```{r}
# Le script bb_biplot nécessite un accès internet (source() distant). En cas de
# réseau restreint, utiliser le fallback factoextra::fviz_pca_biplot ci-dessous.
bb_biplot_available <- tryCatch({
  source("https://raw.githubusercontent.com/benbell95/better_biplot/refs/heads/main/r/better_biplot.r")
  TRUE
}, error = function(e) FALSE)

pca_res <- prcomp(train_df, scale = TRUE)
pca_res$rotation <- -1 * pca_res$rotation
pca_res$x <- -1 * pca_res$x
head(pca_res$rotation)
head(pca_res$x)

if (bb_biplot_available) {
  bb_biplot(pca_res, scale = 0, lab_rotation = TRUE, circle.eq = TRUE, legend = TRUE, title.leg = "Clusters")
} else {
  fviz_pca_biplot(pca_res, repel = TRUE, geom.ind = "point",
                   alpha.ind = 0.4, col.var = "firebrick")
}
```

```{r}
# Screeplot -- part de variance expliquée par composante (aide à choisir combien
# d'axes retenir pour la suite, notamment pour le clustering)
fviz_eig(pca_res, addlabels = TRUE)
```

```{r}
# On extrait les 3 premières composantes pour la classification hiérarchique
# avec réechantillonnage bootstrap
pc_scores <- pca_res$x[, 1:3]
pc_df <- as.data.frame(pc_scores)
```

*Observations : qu'est-ce qui est linéaire dans une ACP classique, et quelles en sont
les conséquences sur les blocs de variables corrélées identifiés plus haut ?*

## ACP non-linéaire sur TRAIN
```{r}
kpca_model <- kpca(
    ~ ., data = train_df,
    kernel = "rbfdot",
    kpar = list(sigma = 0.2),
    features = 3
)

X_kpca <- as.data.frame(predict(kpca_model, x = train_df))
colnames(X_kpca) <- c("PC1", "PC2", "PC3")

eigenvals <- eig(kpca_model)
prop_var <- eigenvals / sum(eigenvals)
cumsum(prop_var)

ggplot(X_kpca, aes(x = PC1, y = PC2)) +
    geom_point(alpha = 0.6) +
    theme_minimal() +
    labs(title = "Kernel PCA (RBF) sur les 19 descripteurs standardisés")
```

## Clustering (CAH et/ou k-means) sur TRAIN

### Classification Ascendante Hiérarchique (CAH)

```{r}
# Sur les scores ACP (données standardisées, sans la colonne druggable)
pcs.euc <- dist(pc_scores, method = "euclidean")
```

```{r}
fviz_nbclust(pc_scores, hcut, method = "silhouette")
```

```{r}
# Ward.D2 minimise la variabilité intra-cluster et maximise la variabilité inter-cluster
pcs_hca <- hclust(pcs.euc, method = "ward.D2")

plot(pcs_hca, hang = -1, cex = 0.4, main = "Dendrogramme (Données standardisées)")
rect.hclust(pcs_hca, k = 4)
```

*Observations : le critère de silhouette suggère k = 2, mais le dendrogramme montre
une structure plus fine à k = 4 (silhouette légèrement plus faible mais coupe
visuellement plus naturelle). Les deux découpages sont testés ci-dessous via
bootstrap pour trancher sur la base de la stabilité plutôt que sur la seule
silhouette.*

```{r}
pcs.cluster <- cutree(pcs_hca, k = 4)
pcs_cmds <- cmdscale(pcs.euc)

plot(pcs_cmds, col = pcs.cluster)
abline(h = 0, v = 0, lty = 2)
text(pcs_cmds, cex = 0.5, pos = 1, col = pcs.cluster)
```

```{r}
group_hclust <- factor(cutree(pcs_hca, k = 2))
table(group_hclust)
```

## Bootstrap (stabilité des clusters)

L'idée : si nos clusters constituent une caractéristique réelle des données, ils devraient réapparaître de manière cohérente lors de différents rééchantillonnages. Si un cluster est un artefact dû à quelques points influents, il disparaîtra, fusionnera avec un autre cluster ou sa composition changera en fonction des points rééchantillonnés. Le bootstrap vise à tester la stabilité : « Obtiendrais-je les mêmes clusters avec des données légèrement différentes ? »

`clusterboot()` utilise l'index de Jaccard pour comparer la similitude des clusters de début contre les clusters de rééchantillonnage.
Un cluster avec un indice de Jaccard moyen d'environ 0,75+ sur 1000 réplicats est considéré comme stable ; en dessous de ~0,5, il est considéré comme fragile/dissous.

```{r}
set.seed(2004)

cboot_2 <- clusterboot(pc_scores, B = 1000, bootmethod = "boot", clustermethod = hclustCBI, method = "ward.D2", k = 2, count = FALSE)
cboot_3 <- clusterboot(pc_scores, B = 1000, bootmethod = "boot", clustermethod = hclustCBI, method = "ward.D2", k = 3, count = FALSE)
cboot_4 <- clusterboot(pc_scores, B = 1000, bootmethod = "boot", clustermethod = hclustCBI, method = "ward.D2", k = 4, count = FALSE)
```

```{r}
cat('\nStabilité par cluster, k=2 (plus haut = plus stable):', cboot_2$bootmean,
    '\nNombre de "dissolutions" sur 1000 réplicats:', cboot_2$bootbrd)

cat('\n\nStabilité par cluster, k=3:', cboot_3$bootmean,
    '\nNombre de "dissolutions" sur 1000 réplicats:', cboot_3$bootbrd)

cat('\n\nStabilité par cluster, k=4:', cboot_4$bootmean,
    '\nNombre de "dissolutions" sur 1000 réplicats:', cboot_4$bootbrd)
```

*Conclusion : on retient la partition à 2 clusters (indice de Jaccard le plus élevé
et cluster 1 très stable, dissous dans moins de 10% des réplicats). Les partitions
à 3 et 4 clusters comportent au moins un cluster nettement plus fragile.*

```{r}
par(mar = c(2, 2, 2, 0))
plot(cboot_2)
plot(cboot_4)
```

# Partie 3. Prédiction quantitative de `Score_Drugg` (étape d)

Régression linéaire multiple de la forme :
$$Score\_Drugg = \beta_0 + \beta_1 X_1 + \dots + \beta_j X_j$$

1. Sélectionner les descripteurs $X_i$ pertinents par rapport à la variable à prédire ;
    - `lm()` pour tous les descripteurs pris un par un contre `Score_Drugg` ;
    - seuls les descripteurs pour lesquels le modèle univarié a une p-value inférieure à un seuil donné sont gardés pour le modèle complet ;
2. établir le modèle (`Score_Drugg ~ .`) ;
3. étudier la qualité du modèle via les résidus $e_i = y_i - \hat{y}_i$ :
    a. distribution normale $e_i \sim \mathcal{N}(0, \sigma^2)$ (histogramme + qqplot) ;
    b. indépendance des résidus ;
    c. homoscédasticité (variance constante) ;
4. valider le modèle par CV (10-fold, mêmes folds que pour CART) puis calculer les performances finales (R², R²adj, RMSE) sur `train` et `test`.

*Contrairement à la version précédente de ce document, cette section utilise
directement les colonnes réelles du dataset (`Score_Drugg`, `SURFACE_HULL`,
`C_RESIDUES`, etc.) — les variables `score`, `Real_volume`, `C_ATOM`, `B.factor`,
`SA` qui apparaissaient ici provenaient d'un tout autre jeu de données et ne
correspondent à rien dans `train_set`/`test_set`.*

## Préparation des jeux de modélisation

```{r}
# On retire les identifiants (non predictifs) et la variable qualitative dérivée
# (druggable), pour ne garder que les 19 descripteurs numériques + Shape en
# predicteurs de Score_Drugg. On utilise les valeurs BRUTES (non standardisées) :
# lm() est invariant par changement d'échelle pour l'ajustement et les p-values ;
# seuls les coefficients changeraient d'unité.
train_lm_df <- train_set %>% select(-PDB_ID, -Ligand_Num, -druggable)
test_lm_df  <- test_set  %>% select(-PDB_ID, -Ligand_Num, -druggable)
```

## a. Présélection univariée des descripteurs

```{r check the significance of var}
numeric_descriptors <- names(train_lm_df)[names(train_lm_df) != "Score_Drugg" & names(train_lm_df) != "Shape"]

univariate_pval <- sapply(numeric_descriptors, function(v) {
  mod.lm <- lm(reformulate(v, response = "Score_Drugg"), data = train_lm_df)
  summary(mod.lm)$coefficients[2, 4]
})

hist(univariate_pval, main = "P-values des régressions univariées", xlab = "p-value")

# Combien de variables sous le seuil de 0.05 (seuil usuel), et lesquelles
sum(univariate_pval < 0.05)
names(univariate_pval)[univariate_pval < 0.05]
```

```{r}
# On teste également Shape (facteur à 4 niveaux) via une ANOVA à un facteur
anova(lm(Score_Drugg ~ Shape, data = train_lm_df))
```

```{r update train and test set}
vars_keep <- c(names(univariate_pval)[univariate_pval < 0.05], "Score_Drugg")
# Shape est ajouté séparément selon le résultat de l'ANOVA ci-dessus (à ajuster
# après lecture du résultat -- ici on le garde pour pouvoir tester sa significativité
# dans le modèle complet plutôt que de le retirer trop tôt)
train_set_mlr <- train_lm_df[, c(vars_keep, "Shape")]
test_set_mlr  <- test_lm_df[, c(vars_keep, "Shape")]
```

## b. Modèle complet

```{r LMR}
mlr1 <- lm(Score_Drugg ~ ., data = train_set_mlr)
summary(mlr1)
AIC(mlr1) # plus l'AIC est petit, meilleur est le compromis ajustement/complexité
```

*Commentez : quelles variables sont significatives ? Le VIF (`car::vif(mlr1)`)
est-il élevé pour les descripteurs de taille identifiés comme redondants dans la
matrice de corrélation (Partie 0) ?*

## c. Diagnostic des résidus

```{r graphic representation}
par(mfrow = c(1, 2))
hist(mlr1$residuals, main = "Résidus - modèle complet")
qqnorm(mlr1$residuals, main = "Résidus - modèle complet")
qqline(mlr1$residuals)
par(mfrow = c(1, 1))
```

```{r scatter plot MLR}
plot(mlr1$fitted.values, mlr1$residuals, main = "Résidus vs valeurs ajustées")
abline(h = 0, lty = 2)
```

*Commentez vos résultats. Les résidus ont-ils des propriétés acceptables
(distribution proche de la normale, pas de structure résiduelle en fonction des
valeurs ajustées) ? Un nuage en éventail ou en U indiquerait une hétéroscédasticité
ou une relation non-linéaire non capturée par le modèle -- à recroiser avec les
graphiques de la Partie 1 (loess vs droite lm) et avec `car::crPlots(mlr1)`.*

## d. Analyse des individus influents

```{r}
par(mfrow = c(1, 2))
plot(mlr1, which = 5) # résidus standardisés vs leverage
plot(mlr1, which = 4) # distance de Cook
par(mfrow = c(1, 1))
```

Seuil usuel pour la distance de Cook : $4/n$ (avec $n$ = nombre d'observations du train).

```{r}
cook_threshold <- 4 / nrow(train_set_mlr)
influential <- which(cooks.distance(mlr1) > cook_threshold)
train_set[influential, "PDB_ID"]
```

## e. Sélection de variables (stepwise AIC)

```{r}
mlr2 <- step(mlr1, direction = "backward", trace = FALSE)
summary(mlr2)
```

*Quel est le modèle final retenu par la procédure descendante basée sur l'AIC ?
Quelles variables ont été éliminées, et pourquoi (redondance avec un autre
descripteur du même bloc de corrélation, non-significativité) ?*

## f. Validation croisée (MLR)

```{r}
# On réutilise EXACTEMENT les mêmes folds (ctrl_cv) que pour les modèles CART,
# afin que la comparaison finale (Partie 5) soit faite sur des jeux identiques.
mlr_formula <- formula(mlr2)

set.seed(123)
mlr_cv <- train(
  mlr_formula,
  data = train_set_mlr,
  method = "lm",
  trControl = ctrl_cv
)
mlr_cv
```

## g. Performance finale (train / test)

```{r}
r2adj <- function(r2, n, p) 1 - ((1 - r2) * (n - 1) / (n - p - 1))

mlr2_pred_train <- predict(mlr2, newdata = train_set_mlr)
mlr2_pred_test  <- predict(mlr2, newdata = test_set_mlr)

p_sel <- length(coef(mlr2)) - 1

perf_mlr_train <- postResample(pred = mlr2_pred_train, obs = train_set_mlr$Score_Drugg)[1:2]
perf_mlr_train <- c(perf_mlr_train, "Rsquared_adj" = r2adj(perf_mlr_train[["Rsquared"]], nrow(train_set_mlr), p_sel))

perf_mlr_test <- postResample(pred = mlr2_pred_test, obs = test_set_mlr$Score_Drugg)[1:2]
perf_mlr_test <- c(perf_mlr_test, "Rsquared_adj" = r2adj(perf_mlr_test[["Rsquared"]], nrow(test_set_mlr), p_sel))

perf_mlr <- rbind(train = perf_mlr_train, test = perf_mlr_test)
knitr::kable(perf_mlr, digits = 3, caption = "Performance du MLR (modèle sélectionné) sur train et test")
```

```{r}
lims <- range(c(train_set_mlr$Score_Drugg, test_set_mlr$Score_Drugg))
par(mfrow = c(1, 2))
plot(train_set_mlr$Score_Drugg, mlr2_pred_train, xlim = lims, ylim = lims,
     xlab = "Observé", ylab = "Prédit", main = "MLR - Train", pch = 20, col = rgb(0.2, 0.4, 0.6, 0.5))
abline(0, 1, lty = 2, col = "red")

plot(test_set_mlr$Score_Drugg, mlr2_pred_test, xlim = lims, ylim = lims,
     xlab = "Observé", ylab = "Prédit", main = "MLR - Test", pch = 20, col = rgb(0.2, 0.4, 0.6, 0.5))
abline(0, 1, lty = 2, col = "red")
par(mfrow = c(1, 1))
```

*En analysant ces informations, que pensez-vous des performances du modèle ? Y a
t-il une perte de performance notable entre `train` et `test` (signe de
sur-ajustement) ?*

# Partie 4. CART (étape e)

## a. CART en régression pour `Score_Drugg`

```{r}
# Mêmes prédicteurs que pour le MLR (hors sélection de variables : CART fait sa
# propre sélection via les splits), sur les valeurs BRUTES (CART ne nécessite pas
# de standardisation, il est invariant aux transformations monotones des prédicteurs).
data_cart_reg <- train_lm_df   # Score_Drugg + 19 descripteurs + Shape
data_cart_reg_test <- test_lm_df
```

```{r}
set.seed(123)
cart_reg_cv <- train(
  Score_Drugg ~ .,
  data = data_cart_reg,
  method = "rpart",
  trControl = ctrl_cv,
  tuneLength = 10
)
cart_reg_cv
plot(cart_reg_cv)
```

```{r}
# Arbre final avec le cp retenu par CV, pour interprétation/visualisation
cart_reg <- rpart(Score_Drugg ~ ., data = data_cart_reg, method = "anova",
                   control = rpart.control(cp = cart_reg_cv$bestTune$cp, minsplit = 5))
rpart.plot(cart_reg, main = "CART régression pour Score_Drugg")
printcp(cart_reg)
```

*Quels sont les descripteurs impliqués dans les premiers splits de l'arbre ?
Sont-ils cohérents avec ceux identifiés comme significatifs dans le MLR (Partie 3) ?*

```{r}
cart_reg_pred_train <- predict(cart_reg, newdata = data_cart_reg)
cart_reg_pred_test  <- predict(cart_reg, newdata = data_cart_reg_test)

perf_cart_reg_train <- postResample(pred = cart_reg_pred_train, obs = data_cart_reg$Score_Drugg)[1:2]
perf_cart_reg_test  <- postResample(pred = cart_reg_pred_test,  obs = data_cart_reg_test$Score_Drugg)[1:2]

perf_cart_reg <- rbind(train = perf_cart_reg_train, test = perf_cart_reg_test)
knitr::kable(perf_cart_reg, digits = 3, caption = "Performance du CART régression sur train et test")
```

## b. CART en classification pour `druggable`

**Point important corrigé ici :** le tirage précédent incluait `PDB_ID` parmi les
prédicteurs. Comme `PDB_ID` est un identifiant unique par poche, l'arbre
apprend à "reconnaître" chaque ligne individuellement au lieu d'apprendre une
règle basée sur les descripteurs -- ce qui donnait un arbre trivial (1 split sur
`PDB_ID`, 100% de bien classés mais totalement non généralisable). On retire donc
`PDB_ID`, `Ligand_Num` **et** `Score_Drugg` (ce dernier étant à l'origine même de
`druggable` -- le garder serait une fuite d'information, puisque le modèle
retrouverait trivialement le seuil à 0.5 utilisé pour construire la cible).

```{r}
data_cart_class      <- train_set %>% select(-PDB_ID, -Ligand_Num, -Score_Drugg)
data_cart_class_test <- test_set  %>% select(-PDB_ID, -Ligand_Num, -Score_Drugg)
```

```{r}
set.seed(123)
cart_class_cv <- train(
  druggable ~ .,
  data = data_cart_class,
  method = "rpart",
  trControl = ctrl_cv,
  tuneLength = 10,
  metric = "Accuracy"
)
cart_class_cv
plot(cart_class_cv)
```

```{r}
cart_class <- rpart(druggable ~ ., data = data_cart_class, method = "class",
                     control = rpart.control(cp = cart_class_cv$bestTune$cp, minsplit = 5))
rpart.plot(cart_class, type = 2, extra = 2, main = "Arbre de décision pour la Druggabilité")
printcp(cart_class)
```

```{r}
# Garde-fou : si le cp retenu par CV élague l'arbre jusqu'à la racine (aucun
# split), predict(type="prob") renvoie la MÊME probabilité pour toutes les
# observations. Un ROC ne peut alors rien discriminer (AUC indéfinie). On
# vérifie ça explicitement avant de tracer la courbe ROC plus bas.
n_leaves <- sum(cart_class$frame$var == "<leaf>")
cat("Nombre de feuilles de l'arbre retenu :", n_leaves, "\n")
if (n_leaves <= 1) {
  warning("L'arbre n'a aucun split (racine seule) : la CV a jugé qu'aucune ",
          "variable n'améliore la classification de façon fiable. Essayer un ",
          "cp plus petit fixé à la main (ex. cp = 0.01) pour forcer quelques ",
          "splits, à des fins d'illustration -- en gardant à l'esprit que ce ",
          "serait alors moins bien validé par CV.")
}
```

L'argument `extra = 2` précise pour chaque nœud/feuille le taux de classification :
le nombre de classifications correctes (à gauche du "/") et le nombre
d'observations dans le nœud (à droite du "/").

*Analysez ce modèle : quels sont les descripteurs impliqués ? Sont-ils cohérents
avec le CART régression ci-dessus et avec le MLR ?*

### Performance sur train

```{r}
cart_class_pred_train <- predict(cart_class, newdata = data_cart_class, type = "class")
cart_class_prob_train <- predict(cart_class, newdata = data_cart_class, type = "prob")[, "Druggable"]

# Diagnostic rapide : combien de valeurs de probabilité distinctes le modèle
# produit-il ? Un arbre à 1 seule feuille en produit une seule -> ROC dégénérée.
cat("Valeurs de probabilité distinctes (train) :", length(unique(cart_class_prob_train)), "\n")
print(table(round(cart_class_prob_train, 3)))

(conf_cart_train <- confusionMatrix(data = cart_class_pred_train,
                                     reference = data_cart_class$druggable,
                                     positive = "Druggable"))

# `pROC::` explicite : avec 17 packages chargés en début de document, il n'est
# pas rare qu'un autre package masque `roc()` (le message d'avertissement
# habituel est ici invisible car `execute: message: false` dans l'en-tête YAML
# le supprime). Appeler la fonction en pleine résolution évite ce piège.
if (length(unique(cart_class_prob_train)) > 1) {
  roc_cart_train <- pROC::roc(data_cart_class$druggable, cart_class_prob_train, levels = c("NonDruggable", "Druggable"), direction = "<")
  plot(roc_cart_train, main = "ROC - CART classification (train)")
} else {
  message("Prédicteur constant sur le train : courbe ROC non tracée (voir note ci-dessus).")
}
```

### Performance sur test

```{r}
cart_class_pred_test <- predict(cart_class, newdata = data_cart_class_test, type = "class")
cart_class_prob_test <- predict(cart_class, newdata = data_cart_class_test, type = "prob")[, "Druggable"]

(conf_cart_test <- confusionMatrix(data = cart_class_pred_test,
                                    reference = data_cart_class_test$druggable,
                                    positive = "Druggable"))

if (length(unique(cart_class_prob_test)) > 1) {
  roc_cart_test <- pROC::roc(data_cart_class_test$druggable, cart_class_prob_test, levels = c("NonDruggable", "Druggable"), direction = "<")
  plot(roc_cart_test, main = "ROC - CART classification (test)")
}
```

```{r}
if (exists("roc_cart_train") && exists("roc_cart_test")) {
  plot(roc_cart_train, col = "red", main = "ROC - CART classification")
  lines(roc_cart_test, col = "darkgreen")
  legend("bottomright", legend = c("train", "test"), col = c("red", "darkgreen"), lty = 1, bty = "n")
}
```

*Y a-t-il une perte de performance entre `train` et `test` ? Le déséquilibre des
classes (316 vs 84) affecte-t-il la sensibilité/spécificité ?*

# Partie 5. Régression logistique (extra)

*Cette section est une extension : elle n'est pas obligatoire selon les consignes
transmises cette année, mais est incluse ici pour aller plus loin, sur le même
principe qu'un modèle glm binomial vs le MLR (comparaison "linéaire" pour les deux
formulations quantitative/qualitative du problème).*

On modélise ici `druggable` (et non plus `Score_Drugg`) par régression logistique :
$$\text{logit}(P(druggable = \text{Druggable})) = \beta_0 + \beta_1 X_1 + \dots + \beta_j X_j$$

On réutilise `data_cart_class` (déjà construit en Partie 4.b : `train_set` sans
`PDB_ID`, `Ligand_Num` ni `Score_Drugg` -- ce dernier étant retiré pour la même
raison que pour le CART classification : le garder serait une fuite d'information
puisque `druggable` en est directement dérivé).

## a. Présélection univariée des descripteurs

Même logique que pour le MLR (Partie 3.a), mais avec `glm(family = "binomial")`
à la place de `lm()`, puisque la cible est ici qualitative.

```{r}
data_cart_class_num_desc <- names(data_cart_class)[!(names(data_cart_class) %in% c("druggable", "Shape"))]

univariate_pval_glm <- sapply(data_cart_class_num_desc, function(v) {
  mod.glm <- glm(reformulate(v, response = "druggable"), data = data_cart_class, family = "binomial")
  summary(mod.glm)$coefficients[2, 4]
})

hist(univariate_pval_glm, main = "P-values des régressions logistiques univariées", xlab = "p-value")

sum(univariate_pval_glm < 0.05)
names(univariate_pval_glm)[univariate_pval_glm < 0.05]
```

```{r}
anova(glm(druggable ~ Shape, data = data_cart_class, family = "binomial"), test = "Chisq")
```

```{r}
vars_keep_glm <- c(names(univariate_pval_glm)[univariate_pval_glm < 0.05], "Shape", "druggable")
train_set_glm <- data_cart_class[, vars_keep_glm]
test_set_glm  <- data_cart_class_test[, vars_keep_glm]
```

## b. Modèle complet et sélection de variables

```{r}
mlog1 <- glm(druggable ~ ., data = train_set_glm, family = "binomial")
summary(mlog1)
```

*Que représentent la déviance nulle et la déviance résiduelle ? Que représente
l'AIC dans ce contexte (même principe que pour le MLR, mais basé sur la
vraisemblance binomiale plutôt que sur la somme des carrés des résidus) ?*

```{r}
mlog2 <- step(mlog1, direction = "backward", trace = FALSE)
summary(mlog2)
```

## c. Validation croisée (régression logistique)

```{r}
# On réutilise les MÊMES folds que pour le MLR et les deux CART (ctrl_cv_class
# ajoute simplement classProbs + une métrique ROC, sur le même découpage).
ctrl_cv_class <- trainControl(method = "cv", index = cv_folds, savePredictions = "final",
                               classProbs = TRUE, summaryFunction = twoClassSummary)

set.seed(123)
mlog_cv <- train(
  formula(mlog2),
  data = train_set_glm[-15],
  method = "glm",
  family = "binomial",
  trControl = ctrl_cv_class,
  metric = "ROC"
)
mlog_cv
```

## d. Performance sur train et test

```{r}
mlog_pred_train <- predict(mlog2, newdata = train_set_glm, type = "response")
mlog_pred_test  <- predict(mlog2, newdata = test_set_glm, type = "response")

hist(mlog_pred_train, main = "Probabilités prédites (train)", xlab = "P(Druggable)")
```

Seuil par défaut = 0.5 :

```{r}
seuil <- 0.5
mlog_class_train <- factor(ifelse(mlog_pred_train > seuil, "Druggable", "NonDruggable"),
                            levels = levels(train_set_glm$druggable))
mlog_class_test  <- factor(ifelse(mlog_pred_test > seuil, "Druggable", "NonDruggable"),
                            levels = levels(test_set_glm$druggable))

(conf_mlog_train <- confusionMatrix(data = mlog_class_train, reference = train_set_glm$druggable, positive = "Druggable"))
(conf_mlog_test  <- confusionMatrix(data = mlog_class_test,  reference = test_set_glm$druggable,  positive = "Druggable"))
```

```{r}
roc_mlog_train <- pROC::roc(train_set_glm$druggable, mlog_pred_train, levels = c("NonDruggable", "Druggable"), direction = "<")
roc_mlog_test  <- pROC::roc(test_set_glm$druggable,  mlog_pred_test,  levels = c("NonDruggable", "Druggable"), direction = "<")

plot(roc_mlog_train, col = "red", main = "ROC - Régression logistique")
lines(roc_mlog_test, col = "darkgreen")
legend("bottomright", legend = c("train", "test"), col = c("red", "darkgreen"), lty = 1, bty = "n")
```

## e. Seuil optimal

```{r}
best_seuil_mlog <- pROC::coords(roc_mlog_train, "best", "threshold")
best_seuil_mlog
```

```{r}
seuil_opt <- best_seuil_mlog$threshold
mlog_class_train_opt <- factor(ifelse(mlog_pred_train > seuil_opt, "Druggable", "NonDruggable"),
                                levels = levels(train_set_glm$druggable))
mlog_class_test_opt  <- factor(ifelse(mlog_pred_test > seuil_opt, "Druggable", "NonDruggable"),
                                levels = levels(test_set_glm$druggable))

confusionMatrix(data = mlog_class_train_opt, reference = train_set_glm$druggable, positive = "Druggable")
confusionMatrix(data = mlog_class_test_opt,  reference = test_set_glm$druggable,  positive = "Druggable")
```

*Le seuil optimal (au sens de la distance au coin (0,1) de la courbe ROC) déplace-
t-il beaucoup le compromis sensibilité/spécificité par rapport au seuil 0.5, étant
donné le déséquilibre des classes (316 vs 84) ?*

# Partie 6. Évaluation finale et comparaison (étape f)

## a. Prédiction quantitative : CART régression vs MLR

```{r}
comparaison_quanti <- data.frame(
  Modele = c("MLR (sélectionné)", "CART régression"),
  RMSE_CV = c(min(mlr_cv$results$RMSE), min(cart_reg_cv$results$RMSE)),
  Rsquared_CV = c(max(mlr_cv$results$Rsquared), max(cart_reg_cv$results$Rsquared)),
  RMSE_test = c(perf_mlr_test[["RMSE"]], perf_cart_reg_test[["RMSE"]]),
  Rsquared_test = c(perf_mlr_test[["Rsquared"]], perf_cart_reg_test[["Rsquared"]])
)
knitr::kable(comparaison_quanti, digits = 3,
             caption = "Comparaison MLR / CART régression : validation croisée (train) et jeu test")
```

*Discussion : quel modèle généralise le mieux (écart CV -> test) ? Le MLR est-il
pénalisé par la non-linéarité identifiée en Partie 1, ou au contraire CART
sur-apprend-il (arbre trop profond malgré le choix de cp par CV) ?*

## a2. Prédiction qualitative : CART classification vs régression logistique

```{r}
comparaison_quali <- data.frame(
  Modele = c("Régression logistique (sélectionnée)", "CART classification"),
  AUC_CV = c(max(mlog_cv$results$ROC), if (exists("cart_class_cv")) NA_real_ else NA_real_),
  Accuracy_test = c(conf_mlog_test$overall[["Accuracy"]], conf_cart_test$overall[["Accuracy"]]),
  Sensitivity_test = c(conf_mlog_test$byClass[["Sensitivity"]], conf_cart_test$byClass[["Sensitivity"]]),
  Specificity_test = c(conf_mlog_test$byClass[["Specificity"]], conf_cart_test$byClass[["Specificity"]])
)
knitr::kable(comparaison_quali, digits = 3,
             caption = "Comparaison régression logistique / CART classification (jeu test)")
```

*Note : l'AUC en CV du CART classification n'est directement comparable que si sa
propre validation croisée (Partie 4.b) est relancée avec `ctrl_cv_class` et
`metric = "ROC"` au lieu de `ctrl_cv`/`Accuracy` -- à faire si vous voulez ce
chiffre dans le tableau plutôt qu'un NA.*

## b. Prédiction quantitative vs prédiction qualitative

Le CART régression et le MLR répondent à la même question quantitative
(`Score_Drugg`), tandis que le CART classification répond à la question
qualitative (`druggable`, obtenue en seuillant `Score_Drugg` à 0.5). Une bonne
prédiction quantitative (faible RMSE, `Score_Drugg` prédit proche de la vraie
valeur) devrait, une fois seuillée à 0.5, conduire à une bonne classification --
c'est ce qu'on vérifie ci-dessous en comparant la classification obtenue en
seuillant les prédictions **quantitatives** du CART régression à celle du CART
**classification** direct.

```{r}
cart_reg_derived_class_test <- factor(
  ifelse(cart_reg_pred_test > 0.5, "Druggable", "NonDruggable"),
  levels = levels(data_cart_class_test$druggable)
)

confusionMatrix(data = cart_reg_derived_class_test,
                reference = data_cart_class_test$druggable,
                positive = "Druggable")
```

*Comparez cette matrice de confusion à celle du CART classification direct
(Partie 4.b, sur test). Les deux approches sont-elles globalement cohérentes ? Où
diffèrent-elles (poches proches du seuil 0.5, notamment) -- et qu'est-ce que cela
nous apprend sur ce que chaque formulation du problème apporte respectivement
(le score quantitatif donne une marge de confiance que la classification binaire
ne donne pas) ?*

## c. Croisement avec l'analyse non supervisée

*Discussion à compléter : les clusters identifiés en Partie 2 (CAH + bootstrap,
k = 2 retenu) recoupent-ils la variable `druggable` ou les prédictions du CART
régression ? Les blocs de variables redondantes identifiés dans la matrice de
corrélation (Partie 0) et dans l'ACP linéaire (Partie 2) se retrouvent-ils parmi
les variables sélectionnées par le MLR (Partie 3) et par les splits du CART
(Partie 4) ?*

```{r}
table(cluster = group_hclust, druggable = train_set$druggable)
```

# Annexes {.appendix}

## Code complet

```{{r all-code, ref.label=knitr::all_labels(), echo=TRUE, eval=FALSE}}
```
