---
#pour construire Quarto HTML output
title: "Prédiction de la druggabilité de poches protéiques"
#subtitle: "UE: Intelligence artificielle avancée pour le Drug Design"
categories: [Analyse des donées massives, IA, R]
format: html

execute: 
  warning: false
  message: false
  echo: false

author:
    - name: Laurédane Coustillas
    - name: Farah-Luna Gonzalez
    - name: Anna Perova

# affiliations:
#       name: "Université Paris Cité - BI-ISDD - Modélisation des macromolécules"


date: today
---


# Introduction

Dans ce projet on cherche à déterminer **si les descripteurs d'une poche ligand-based permettent de prédire sa druggabilité**

- Étapes:
  a.  Constitution des jeux train/test et intégration de la validation croisée (CV)
  b.  Clustering sur le train
  c.  ACP (linéaire) sur le train (les descripteurs numeriques?)
  d.  Régression linéaire multiple (MLR) avec CV pour prédire `Score_Drugg`
  e.  CART en régression (`Score_Drugg`) et CART en classification (`druggable`), avec CV
  f.  Évaluation sur le jeu test et comparaison des résultats

*Remarque : la régression logistique n'étant pas obligatoire cette année*

- Info sur dataset:
  - L'ensemble de données a été extrait du jeu de données de DockDB et contient 400 poches :
    - 316 poches druggables,
    - 84 poches moins druggables.

Décrit selon 20 variables (19 quantitatives + 1 qualitative) :
  - descripteurs quantitatifs de la géométrie de la poche: `hydrophobic_kyte`, `p_hydrophobic_residues`, `p_polar_residues`, `p_aromatic_residues`, `p_aliphatic_residues`, `p_Otyr_atom`, `p_NE2_atom`, `p_Nlys_atom`, `p_Ntrp_atom`, `p_Ooh_atom`, `p_ND1_atom`, `SURFACE_HULL`, `DIAMETER_HULL`, `VOLUME_HULL`, `SMALLEST_SIZE`, `RADIUS_CYLINDER`, `C_RESIDUES`, `NumAtoms_atm`, `Radius_of_gyration_atm`;
  - descripteur qualitatif: `Shape` (4 types/facteurs: Sphere, Disk, Strongly anisotropic, Rod) d'après *Ziani et al., 2026*;

Variables à prédire:
  - Druggabilité (qualitative) = le type de druggabilité de chaque poche : 1 = druggable, 0 = moins druggable (Col 24);
  - Score_Drugg (quantitative) = score de druggabilité (Col 3).

- Packages utilisés: `FactoMineR`, `factoextra`, `corrplot`, `gplots`, `pheatmap`, `caret`, `pROC`, `fmsb`, `rpart`, `MASS`, `rpart.plot`, `randomForest`, `dplyr`, `kernlab`, `fpc`, `Hmisc`, `ggplot2`, `tidyr`, a completer...

# Partie 1. Préparation de données

> **A1.** *Importer le dataset et vérifier ses dimensions, les types de variables et la distribution de Score_Drugg.*

0. Installation des packages et chargement du dataset

```{r}
required_packages <- c("FactoMineR", "factoextra", "corrplot", "gplots",
"pheatmap", "caret", "pROC", "fmsb", "rpart", "MASS", "rpart.plot",
"randomForest", "dplyr", "kernlab", "fpc", "Hmisc", "ggplot2", "tidyr",
"logistf", "car")

invisible(lapply(required_packages, function(pkg) {
  if (!require(pkg, character.only = TRUE)) install.packages(pkg)
  library(pkg, character.only = TRUE)
}))
```

1.  Lire le fichier

```{r}
file <- read.csv("data.csv")
# Transformer la variable `Shape` en factor
file$Shape <- as.factor(file$Shape)
# Verifier les dimensions
glimpse(file)
```

> **A2.** *Identifier les valeurs manquantes, non numériques, infinies ou aberrantes. Documenter toute correction ou exclusion. Une imputation éventuelle doit être estimée uniquement sur les données d'apprentissage.*

2.  Vérifier si les NA sont présents

```{r}
file_na <- na.omit(file)
cat("Dimensions du document d'origine:", dim(file),
"\nDimensions du document sans NA:", dim(file_na))
```

Aucune valeur manquante a ete identifie.

> **A3.** *Construire la variable Druggable à partir de Score_Drugg (seuil 0,5). Vérifier et rapporter les effectifs de chaque modalité.*

## Ajouter la variable à prédire : Druggabilité

- Si `Score_Drugg` \> 0.5 -\> "Druggable"
- Sinon: "NonDruggable"

```{r}
file_na$druggable <- factor(
  ifelse(file_na$Score_Drugg > 0.5, "Druggable", "NonDruggable"),
  levels = c("NonDruggable", "Druggable")
)
# NB : on force un ordre de niveaux explicite (référence = "NonDruggable")
# pour que `positive = "Druggable"` soit sans ambiguïté partout dans la
# matrice de confusion etc.

table(file_na$druggable)
```

> **A4.** *Séparer explicitement les variables réponse (Druggable, Score_Drugg), les identifiants et les prédicteurs autorisés.*

```{r}
drugg_col <- file_na$druggable
score_col <- file_na$Score_Drugg
```

> **A5.** *Décrire les variables prédictives : distribution, étendue et corrélations. Repérer les descripteurs très corrélés ou mathématiquement liés et commenter leur possible redondance.*

3.  Vérifier la normalité

## Shapiro-Wilk normality test pour toutes les variables

```{r}
# Colonnes 4:22 = les 19 descripteurs numériques (hydrophobic_kyte ... Radius_of_gyration_atm)
p_values <- sapply(file_na[4:22], function(x) shapiro.test(x)$p.value)
norm_table <- data.frame(
  Variable = names(file_na[4:22]),
  p_value = round(p_values, 4),
  Normal = ifelse(p_values > 0.05, "Yes", "No")
)
print(norm_table)
```

La plupart des descripteurs ont p \< 0.05 (non-normaux). La méthode de Spearman est donc plus appropriée pour l'analyse de corrélation.



## Vérification des corrélations entre les variables & Plot de la matrice de corrélations

```{r}
res <- rcorr(as.matrix(file_na[4:22]), type = "spearman")

p_mat <- res$P
diag(p_mat) <- 1
order_aoe <- corrMatOrder(res$r, order = "AOE")

# p.mat grise les corrélations non significatives (p > 0.05) plutôt que de
# calculer p_mat sans jamais l'utiliser
corrplot(res$r[order_aoe, order_aoe], type = "lower", tl.pos = "ld", tl.srt = 45,
         tl.col = "black", tl.cex = 0.8, diag = FALSE,
         p.mat = p_mat[order_aoe, order_aoe], sig.level = 0.05, insig = "blank",
         col = colorRampPalette(c("#0072B5", "white", "#BC3C29"))(200))
```

*Observations : les descripteurs de taille/géométrie de la poche (`SURFACE_HULL`, `VOLUME_HULL`, `DIAMETER_HULL`, `RADIUS_CYLINDER`, `NumAtoms_atm`, `C_RESIDUES`, `Radius_of_gyration_atm`) sont fortement corrélés entre eux (redondance géométrique), tandis que les descripteurs de composition chimique (`hydrophobic_kyte`, `p_polar_residues`, `p_aliphatic_residues`...) forment un second bloc corrélé. Ces deux blocs sont peu corrélés entre eux. Cette redondance sera reprise dans la discussion de l'ACP.*

## Vérifier si les variances sont proches de zéro

```{r}
nearZeroVar(file_na[4:22], saveMetrics = TRUE)
```

Aucune variable n'est signalée `nzv = TRUE` : toutes les variables conservent une variabilité suffisante pour être conservées.


> **A6.** *Comparer, pour quelques descripteurs pertinents, les distributions entre Druggable et Non_druggable, sans conclure à ce stade à une capacité prédictive.* --- A FAIRE (boxplot/violin descripteur × Druggable) 



# Partie 2. Méthodes non supervisée (APC, Clustering)

Functions used here: - `scale()` = normalization of data - `dist()` = distance matrix calculation - `hclust()` = calculation of the classification tree - `plot()` = graphical representation of the classification tree - `fviz_nbclust`(factoextra) = determination of the optimal number of clusters according to a chosen criterion - `rect.hclust()` = visualization of clusters on the classification tree - `cutree()` = cluster retrieval

> **Partie II.A.** *Utiliser une graine aléatoire fixée et conservée dans le compte rendu. Réserver 25 % des observations comme jeu test final, avec une répartition stratifiée sur Druggable. \[...\] Sur les 75 % restants, créer une validation croisée stratifiée à 10 plis. La séparation apprentissage/test et les dix plis doivent être strictement identiques pour CART et la régression logistique.*

## Séparer les échantillons d'entraînement et de test

```{r}
# Split Train/Test
set.seed(123)
# On utilise `createDataPartition()` de caret pour stratifier selon la variable
# qualitative à prédire, car les classes sont déséquilibrées (316 / 84)
train_idx <- createDataPartition(file_na$druggable, p = 0.75, list = FALSE)
train_set <- file_na[train_idx, ]
test_set  <- file_na[-train_idx, ]
```

## Parametriser la validation croisée
```{r}
# On construit ICI les folds de validation croisée, une seule fois, afin de
# réutiliser EXACTEMENT le même découpage pour tous les modèles (MLR, CART
# régression, CART classification). Comme ça les
# performance en CV sont comparables entre modèles.
# `returnTrain = TRUE`, createFolds attend des indices D'APPRENTISSAGE, pas des indices de test.
set.seed(123)
cv_folds <- createFolds(train_set$druggable, k = 10, returnTrain = TRUE)
ctrl_cv  <- trainControl(method = "cv", index = cv_folds, savePredictions = "final")
```


> **I.B.** *Avant de construire CART et la régression logistique, reprendre les méthodes non supervisées étudiées en M1 afin de contrôler la qualité du jeu de données, d'examiner sa structure et d'identifier d'éventuelles redondances entre descripteurs. Cette analyse doit être réalisée sur l'ensemble d'apprentissage. Le jeu test final reste à l'écart.*


## Mise à l'échelle du test et du train SEPAREMENT

> **P1.** *Constituer la matrice des descripteurs quantitatifs autorisés. Exclure PDB_ID, Ligand_ID, Score_Drugg, Druggable et Shape des variables actives.*

1. Enlever la variable `Score_Drugg` et les autres variables non-numériques pour mettre les numériques à l'échelle

```{r}
train_set_num <- train_set %>% select(-c(1, 2, 3, 23, 24)) # -PDB_ID,-Ligand_Num,-Score_Drugg,-Shape,-druggable
train_s  <- scale(train_set_num)
train_df <- as.data.frame(train_s)
```

> **P2.** *Standardiser les descripteurs quantitatifs avant l'ACP et le clustering, en estimant les paramètres de centrage-réduction sur l'apprentissage uniquement.*
```{r}
test_set_num <- test_set %>% select(-c(1, 2, 3, 23, 24))
test_s  <- scale(test_set_num, center = attr(train_s, "scaled:center"), scale = attr(train_s, "scaled:scale"))
test_df <- as.data.frame(test_s)
```

2. Un plot avant/après pour comparer

```{r}
df_raw <- train_set_num %>%
  pivot_longer(cols = everything(), names_to = "Descriptor", values_to = "Value") %>%
  mutate(Type = "Données brutes (Train set)")

df_scaled <- train_df %>%
  pivot_longer(cols = everything(), names_to = "Descriptor", values_to = "Value") %>%
  mutate(Type = "Données standardisées (Train set)")

df_combined <- bind_rows(df_raw, df_scaled)

ggplot(df_combined, aes(x = Descriptor, y = Value, fill = Descriptor)) +
  geom_boxplot(outlier.size = 1, alpha = 0.8) +
  facet_wrap(~Type, scales = "free_y") + 
  theme_minimal(base_size = 11) +
  theme(
    strip.text = element_text(size = rel(1), face = "bold", color = "grey20"), 
    axis.text.x = element_text(angle = 45, hjust = 1, size = 9),
    legend.position = "none",
    panel.grid.minor = element_blank(),
    strip.background = element_rect(fill = "grey95", color = NA)
  ) +
  labs(x = "Descriptors", y = "Value")
```

## Relation entre chaque descripteur et `Score_Drugg` (sur le TRAIN) (test visuel de linéarité)

>*question de Pt.III*

```{r fig.height=9, fig.width=8}
descriptors <- names(train_set_num)

long_train <- train_set %>%
  select(all_of(c(descriptors, "Score_Drugg"))) %>%
  pivot_longer(cols = all_of(descriptors), names_to = "descriptor", values_to = "value")

ggplot(long_train, aes(x = value, y = Score_Drugg)) +
  geom_point(alpha = 0.3, size = 0.7) +
  geom_smooth(method = "loess", se = FALSE, color = "firebrick", linewidth = 0.6) +
  geom_smooth(method = "lm", se = FALSE, color = "steelblue", linetype = "dashed", linewidth = 0.5) +
  facet_wrap(~descriptor, scales = "free_x", ncol = 4) +
  theme_minimal(base_size = 8) +
  theme(strip.text = element_text(size = 7)) +
  labs(
    title = "Score_Drugg vs chaque descripteur (train)",
    subtitle = "Rouge = loess, bleu pointillé = droite lm — un écart marqué signale une relation non linéaire",
    x = NULL, y = "Score_Drugg"
  )
```

Toutes les analyses exploratoires étant réalisées sur le train, on regarde ici, pour chaque descripteur, la forme de sa relation avec `Score_Drugg` : nuage de points + lissage `loess` (courbe flexible, en rouge) superposé à la droite de régression linéaire (en bleu pointillé). Un écart net entre les deux courbes indique une relation non linéaire (mais potentiellement monotone) qu'une régression linéaire simple sous-ajusterait.


*Observations : `hydrophobic_kyte`, `p_aliphatic_residues` et `p_Ntrp_atom` demontrent le comportement le plus non-lineaire*

## ACP linéaire sur TRAIN
> **P3.** *Réaliser une analyse en composantes principales (ACP). Présenter le scree plot, la variance expliquée, le cercle des corrélations et la projection des poches sur les premiers axes. Identifier les descripteurs qui contribuent le plus aux axes et ceux qui apparaissent fortement corrélés ou redondants.*

```{r}
#Plot ACP
pca_res <- prcomp(train_df, scale = TRUE)
pca_res$rotation <- -1 * pca_res$rotation
pca_res$x <- -1 * pca_res$x
head(pca_res$rotation)
head(pca_res$x)
fviz_pca_biplot(pca_res, repel = TRUE, geom.ind = "point",
                   alpha.ind = 0.2, col.var = "firebrick")

# Alternative:
fviz_pca_var(pca_res, repel = TRUE, col.var = "contrib") +
  labs(title = "ACP - variables (contribution)")
```

```{r}
# Screeplot -- part de variance expliquée par composante (aide à choisir combien
# d'axes retenir pour la suite, notamment pour le clustering)
fviz_eig(pca_res, addlabels = TRUE)
```

*Observations : 3 dimensions decrivent 60+ % d'environnement, on peut les utiliser pour diminuer la complexite/multidimentionnalite des 19 descripteurs numeriques...Mais comme ca modele n'est pas interpretable...*

> **P4.** *Rechercher les observations atypiques ou influentes dans l'espace de l'ACP. Vérifier qu'elles ne résultent pas d'une erreur de données avant d'envisager leur exclusion ; toute décision doit être justifiée et documentée.*


## Clustering (Classification Ascendante Hiérarchique (CAH)) sur TRAIN

> **P5.** *Effectuer un clustering non supervisé des poches, par exemple par classification ascendante hiérarchique avec distance euclidienne et méthode de Ward, et/ou par k-means. Le clustering peut être réalisé sur les descripteurs standardisés ou sur un nombre justifié de composantes principales. Dans un second temps seulement, utiliser Druggable et Shape comme variables illustratives \[...\]. Ces variables ne doivent pas avoir participé à la construction des clusters.*

```{r}
data_cah <- train_df
#Pour encoder Shape comme des variables: 
#data_cah$Shape <- train_set$Shape
#data_encoded <- model.matrix(~ . - 1, data = data_cah)

#Sur les descripteurs numeriques sans Shape (données standardisées, sans la colonne druggable)
data.euc <- dist(data_cah, method = "euclidean")
data_cah_df <- as.data.frame(data_cah)
```

> **P6.** *Proposer et justifier un nombre de clusters à partir de critères adaptés : dendrogramme, évolution de l'inertie, silhouette ou stabilité des groupes. Décrire les clusters obtenus en termes de taille, composition physicochimique et géométrie des poches.*

1. Silhouette plot
```{r}
fviz_nbclust(data_cah, hcut, method = "silhouette")
```

*Observation: le critère de silhouette suggère k = 2. Logique vue qu'on essaye à differencier deux groupes?*

2. Dendrogramme avec decoupage en deux clusters
```{r}
# Ward.D2 minimise la variabilité intra-cluster et maximise la variabilité inter-cluster
data_hca <- hclust(data.euc, method = "ward.D2")

plot(data_hca, hang = -1, cex = 0.4, main = "Dendrogramme (Données train)")
rect.hclust(data_hca, k = 2)
```

3. Projection sur MDS (n'est pas demandée, mais similaire à projection sur ACP)
```{r}
data.cluster <- cutree(data_hca, k = 2)
data_cmds <- cmdscale(data.euc)

plot(data_cmds, col = data.cluster)
abline(h = 0, v = 0, lty = 2)
text(data_cmds, cex = 0.5, pos = 1, col = data.cluster)
```

4. Verifier combien des ind dans un cluster
```{r}
group_hclust <- factor(cutree(data_hca, k = 2))
table(group_hclust)
```

> **P8.** *Projeter les clusters sur le plan principal de l'ACP. Dans un second temps seulement, utiliser Druggable et Shape comme variables illustratives pour colorer ou annoter les individus.*

```{r}
# Individus, coloration illustrative
pca_scores <- data.frame(
  PC1 = pca_res$x[, 1], PC2 = pca_res$x[, 2],
  Cluster   = group_hclust,
  Druggable = train_set$druggable,
  Shape     = train_set$Shape
)

ggplot(pca_scores, aes(PC1, PC2, color = Cluster))+
  geom_point(alpha = 0.7) + theme_minimal() +
  scale_color_manual(values = c("#3a86d4", "#f5a524"))
  labs(title = "Clusters (CAH) projetés sur le plan principal")

ggplot(pca_scores, aes(PC1, PC2, color = Druggable)) +
  geom_point(alpha = 0.7) + theme_minimal() +
  scale_color_manual(values = c("#f5a524", "#3a86d4"))
  labs(title = "Clustering hierarchique, coloration par Druggable")

ggplot(pca_scores, aes(PC1, PC2, color = Shape)) +
  geom_point(alpha = 0.7) + theme_minimal() +
  labs(title = "Clustering hierarchique, coloration par Shape")
```

```{r}
#same as visual rep above but in a table
cluster_profile <- train_set %>%
  mutate(cluster = group_hclust) %>%
  select(cluster, all_of(descriptors)) %>%
  group_by(cluster) %>%
  summarise(n = n(), across(everything(), \(x) mean(x, na.rm = TRUE)), .groups = "drop")

knitr::kable(cluster_profile, digits = 2,
             caption = "Moyenne des descripteurs par cluster (train, données brutes)")

# Composition qualitative
comp1 <- as.data.frame(table(cluster = group_hclust, Shape = train_set$Shape))
comp2 <- as.data.frame(table(cluster = group_hclust, Druggable = train_set$druggable))
```


6. Appliquer le methode de **Bootstrap** pour verifier la stabilite des clusters

> **P7.** *La structure en clusters observée est-elle robuste aux variations de l'échantillon, ou certains groupes de poches sont-ils insuffisamment stables pour être interprétés ? \[...\] Générer 1 000 échantillons bootstrap à partir du jeu d'apprentissage \[...\]. Présenter la distribution de l'indice de stabilité choisi \[...\] ainsi que la stabilité moyenne de chaque cluster.*

*L'idée : si nos clusters constituent une caractéristique réelle des données, ils devraient réapparaître de manière cohérente lors de différents rééchantillonnages. Si un cluster est un artefact dû à quelques points influents, il disparaîtra, fusionnera avec un autre cluster ou sa composition changera en fonction des points rééchantillonnés. Le bootstrap vise à tester la stabilité : « Obtiendrais-je les mêmes clusters avec des données légèrement différentes ? »*

`clusterboot()` utilise l'index de Jaccard pour comparer la similitude des clusters de début contre les clusters de rééchantillonnage. Un cluster avec un indice de Jaccard moyen d'environ 0,75+ sur 1000 réplicats est considéré comme stable ; en dessous de \~0,5, il est considéré comme fragile/dissous.

```{r}
set.seed(123)

cboot_2 <- clusterboot(data_cah, B = 1000, bootmethod = "boot", clustermethod = hclustCBI, method = "ward.D2", k = 2, count = FALSE)
cboot_3 <- clusterboot(data_cah, B = 1000, bootmethod = "boot", clustermethod = hclustCBI, method = "ward.D2", k = 3, count = FALSE)
cboot_4 <- clusterboot(data_cah, B = 1000, bootmethod = "boot", clustermethod = hclustCBI, method = "ward.D2", k = 4, count = FALSE)
```

```{r}
cat('\nStabilité par cluster, k=2 (plus haut = plus stable):', cboot_2$bootmean,
    '\nNombre de "dissolutions" sur 1000 réplicats:', cboot_2$bootbrd)

cat('\n\nStabilité par cluster, k=3:', cboot_3$bootmean,
    '\nNombre de "dissolutions" sur 1000 réplicats:', cboot_3$bootbrd)

cat('\n\nStabilité par cluster, k=4:', cboot_4$bootmean,
    '\nNombre de "dissolutions" sur 1000 réplicats:', cboot_4$bootbrd)
```

*Conclusion : on retient la partition à 2 clusters (indice de Jaccard le plus élevé et cluster 1 très stable, dissous dans moins de 10% des réplicats), meme si 2eme cluster n'est pas stable. Les partitions à 3 et 4 clusters comportent au moins un cluster nettement plus fragile.*

```{r}
par(mar = c(2, 2, 2, 0))
plot(cboot_2)
```

> **PARTIE II.** *Peut-on prédire la druggabilité d'une poche (Druggable) à partir de ses seules caractéristiques structurales ? CART et la régression logistique conduisent-ils aux mêmes performances et mettent-ils en évidence les mêmes descripteurs ?*

# Méthodes supervisées : CART et Régression logistique sur la variable Druggable (qualitative)

> **C1.** *Construire un premier arbre de classification volontairement peu contraint sur les données d'apprentissage. Indiquer le critère de séparation utilisé (par exemple l'indice de Gini).* -- A FAIRE

## Arbre peu constraint

```{r}
data_cart_class <- train_set %>% select(-PDB_ID, -Ligand_Num, -Score_Drugg)
data_cart_class_test <- test_set  %>% select(-PDB_ID, -Ligand_Num, -Score_Drugg)
```

```{r}
# Ajuster l'arbre non contraint (volontairement surajusté)
cart_unconstrained <- rpart(
  druggable ~ ., 
  data = data_cart_class, 
  method = "class", 
  control = rpart.control(cp = 0, minsplit = 2)
)

# Extraction de la profondeur maximale de manière robuste
# On prend la longueur maximale des chemins de nœuds
nodes <- as.numeric(rownames(cart_unconstrained$frame))
profondeur_max <- max(floor(log2(nodes)))

# Calcul de nombre de feuilles de l'arbre complexe
n_feuilles_unconstrained <- sum(cart_unconstrained$frame$var == "<leaf>")

# Calculer l'erreur apparente
pred_apparent <- predict(cart_unconstrained, type = "class")
erreur_apparente <- mean(pred_apparent != data_cart_class$druggable)

# Calcul des objets ROC et extraction des vrais AUC CART
# NB : pROC::roc() a besoin d'un vecteur numérique de probabilités prédites
# On extrait la probabilité prédite de la classe "Druggable"
# avant de construire les objets ROC
prob_unconstrained_train_raw <- predict(cart_unconstrained, newdata = data_cart_class, type = "prob")[, "Druggable"]
prob_unconstrained_test_raw  <- predict(cart_unconstrained, newdata = data_cart_class_test, type = "prob")[, "Druggable"]

roc_uncon_train_raw <- pROC::roc(data_cart_class$druggable, prob_unconstrained_train_raw, levels = c("NonDruggable", "Druggable"), direction = "<")
roc_uncon_test_raw  <- pROC::roc(data_cart_class_test$druggable, prob_unconstrained_test_raw, levels = c("NonDruggable", "Druggable"), direction = "<")

# Affichage des résultats
cat("ARBRE NON CONTRAINT (SURCONDUIT)\n")
cat("Profondeur maximale de l'arbre :", profondeur_max, "\n")
cat("Nombre total de feuilles:", n_feuilles_unconstrained, "\n")
cat("Erreur apparente (Train Error):", round(erreur_apparente, 4), "\n")

```

*relevé de sa profondeur, son nombre de feuilles et son erreur apparente sur l'apprentissage, et un commentaire sur pourquoi cette erreur seule ne suffit pas à juger le modèle*

## L'arbre CV-élagué

> **C3.** *Faire varier le paramètre de complexité de l'arbre (cp/cost-complexity ou équivalent), en utilisant uniquement la validation croisée sur les données d'apprentissage.*

```{r}
ctrl_cv_class <- trainControl(method = "cv", index = cv_folds, savePredictions = "final",
                               classProbs = TRUE, summaryFunction = twoClassSummary)

set.seed(123)
cart_class_cv <- train(
  druggable ~ .,
  data = data_cart_class,
  method = "rpart",
  trControl = ctrl_cv_class,
  tuneLength = 10,
  metric = "ROC" #utilisé au lieu d'Accuracy puisque le dataset est non-equilibré
)
cart_class_cv
plot(cart_class_cv)
```

> **C4.** *Choisir un arbre élagué selon le minimum de l'erreur de validation croisée ou selon la règle de l'erreur standard (1-SE). Justifier votre choix.*

```{r}
cart_class <- rpart(druggable ~ ., data = data_cart_class, method = "class",
                     control = rpart.control(cp = cart_class_cv$bestTune$cp, minsplit = 5))

printcp(cart_class)
```


```{r}
# Prédictions sur train
cart_class_pred_train <- predict(cart_class, newdata = data_cart_class, type = "class")
cart_class_prob_train <- predict(cart_class, newdata = data_cart_class, type = "prob")[, "Druggable"]

conf_cart_train <- confusionMatrix(data = cart_class_pred_train,
                                    reference = data_cart_class$druggable,
                                    positive = "Druggable")

# prédictions sur test
cart_class_pred_test <- predict(cart_class, newdata = data_cart_class_test, type = "class")
cart_class_prob_test <- predict(cart_class, newdata = data_cart_class_test, type = "prob")[, "Druggable"]

conf_cart_test <- confusionMatrix(data = cart_class_pred_test,
                                   reference = data_cart_class_test$druggable,
                                   positive = "Druggable")

# calcul des objets ROC et extraction des AUC
roc_cart_train <- pROC::roc(data_cart_class$druggable, cart_class_prob_train, levels = c("NonDruggable", "Druggable"), direction = "<")
roc_cart_test  <- pROC::roc(data_cart_class_test$druggable, cart_class_prob_test, levels = c("NonDruggable", "Druggable"), direction = "<")

auc_cart_train <- sprintf("%.3f", pROC::auc(roc_cart_train))
auc_cart_test  <- sprintf("%.3f", pROC::auc(roc_cart_test))

```

*Observation: Dans les arbres de décision, on recherche le modèle qui minimise l'erreur de validation croisée. Le règle 1-SE permet de sélectionner le modèle le plus simple dont l'erreur se situe à moins d'un écart type de l'erreur minimale. Ici, min xerror = $0.22222$, et xstd correspondant = $0.057989$, donc seuil 1-SE = $0.280209$. nsplit = 0 xerror est trop elevée, nsplit=1 et =2 aussi. Donc, réduire l'arbre à trois divisions (nsplit =3) offre le meilleur équilibre entre pouvoir prédictif et simplicité.*

```{r}
prob_unconstrained_train <- predict(cart_unconstrained, newdata = data_cart_class, type = "prob")[, "Druggable"]
prob_unconstrained_test  <- predict(cart_unconstrained, newdata = data_cart_class_test, type = "prob")[, "Druggable"]

roc_uncon_train <- pROC::roc(data_cart_class$druggable, prob_unconstrained_train, levels = c("NonDruggable", "Druggable"), direction = "<")

roc_uncon_test  <- pROC::roc(data_cart_class_test$druggable, prob_unconstrained_test, levels = c("NonDruggable", "Druggable"), direction = "<")

auc_uncon_train <- sprintf("%.3f", pROC::auc(roc_uncon_train))
auc_uncon_test  <- sprintf("%.3f", pROC::auc(roc_uncon_test))
auc_pruned_train <- sprintf("%.3f", pROC::auc(roc_cart_train))
auc_pruned_test  <- sprintf("%.3f", pROC::auc(roc_cart_test))

```

```{r}
# 4 ROC simultaneously 
ggroc(list(
  `Unconstrained - Train` = roc_uncon_train,
  `Unconstrained - Test`  = roc_uncon_test,
  `Pruned - Train`        = roc_cart_train,
  `Pruned - Test`         = roc_cart_test
), legacy.axes = TRUE) +
  coord_equal() + xlim(0, 1) + ylim(0, 1) +
  geom_abline(linetype = "dashed", color = "grey50") +
  labs(
    x = "1 - Spécificité", 
    y = "Sensibilité", 
    title = "Comparaison ROC : Arbre Non Contraint vs. Élagué",
    color = "Modèle & Jeu de données"
  ) +
  scale_color_manual(
    values = c(
      `Unconstrained - Train` = "#DE2D26", 
      `Unconstrained - Test`  = "#FCAE91", 
      `Pruned - Train`        = "#3182BD", 
      `Pruned - Test`         = "#9ECAE1"  
    ),
    labels = c(
      paste0("Non Contraint - Train (AUC = ", auc_uncon_train, ")"),
      paste0("Non Contraint - Test (AUC = ", auc_uncon_test, ")"),
      paste0("Élagué - Train (AUC = ", auc_pruned_train, ")"),
      paste0("Élagué - Test (AUC = ", auc_pruned_test, ")")
    )
  ) +
  theme_minimal()
```

> **C5.** *Présenter l'arbre final de façon lisible et traduire au moins deux chemins racine-feuille sous forme de règles biologiquement interprétables.*

```{r}
rpart.plot(cart_class, type = 2, extra = 2, main = "Arbre de décision pour la Druggabilité")

n_leaves <- sum(cart_class$frame$var == "<leaf>")
cat("Nombre de feuilles de l'arbre retenu :", n_leaves, "\n")
```

*Observations: Variables actually used in tree construction:`hydrophobic_kyte` `p_aromatic_residues`, `DIAMETER_HULL`,`Shape`,`SURFACE_HULL`.*

### Evaluer le performance de CART de classification

> **Partie D.** *Pour chaque méthode : construire la matrice de confusion ; calculer l'accuracy, la sensibilité (rappel de la classe Druggable), la spécificité, la balanced accuracy et le coefficient de Matthews (MCC) ; obtenir les probabilités prédites, tracer la courbe ROC et calculer l'AUC \[...\].*

Les matrices de confusion, la courbe ROC et l'AUC ont déjà été calculées ci-dessus (arbre CV-élagué) ; on les affiche ici pour la comparaison train/test demandée, sans refaire les prédictions.

```{r}
# Fonction pour calculer le MCC à partir d'une confusionMatrix
mcc_from_conf <- function(conf, positive = "Druggable") {
  tbl <- conf$table
  negative <- setdiff(rownames(tbl), positive)
  TP <- tbl[positive, positive]; TN <- tbl[negative, negative]
  FP <- tbl[positive, negative]; FN <- tbl[negative, positive]
  denom <- sqrt((TP + FP) * (TP + FN) * (TN + FP) * (TN + FN))
  if (denom == 0) return(NA_real_)
  (TP * TN - FP * FN) / denom
}

print(conf_cart_train)
print(conf_cart_test)

cat("MCC Train :", round(mcc_from_conf(conf_cart_train), 3), "\n")
cat("MCC Test  :", round(mcc_from_conf(conf_cart_test), 3), "\n")
```

```{r}
ggroc(list(train = roc_cart_train, test = roc_cart_test), legacy.axes = TRUE) +
  coord_equal() + xlim(0, 1) + ylim(0, 1) +
  geom_abline(linetype = "dashed", color = "grey50") +
  labs(x = "1 - Spécificité", y = "Sensibilité", title = "ROC - CART de classification") +
  annotate("text", x = 0.6, y = 0.20, label = paste("Train AUC:", auc_cart_train), color = "#F8766D", hjust = 0, fontface = "bold") +
  annotate("text", x = 0.6, y = 0.12, label = paste("Test AUC:", auc_cart_test), color = "#00BFC4", hjust = 0, fontface = "bold") +
  theme_minimal()
```


## Régression logistique

On modélise ici `druggable` par régression logistique : $$\text{logit}(P(druggable = \text{Druggable})) = \beta_0 + \beta_1 X_1 + \dots + \beta_j X_j$$

```{r}
#same data as CART (with Shape)
train_set_glm <- data_cart_class
test_set_glm  <- data_cart_class_test
```

> **D1.** *Construire, sur le même ensemble d'apprentissage, une régression logistique complète prédisant Druggable à partir de tous les descripteurs autorisés. Définir clairement la classe codée 1 (par exemple Druggable = 1).*

> **D2.** *Vérifier le codage de Shape. Les quatre catégories doivent être représentées par des variables indicatrices, avec une catégorie de référence explicitement indiquée.*
```{r}
class(train_set_glm$Shape)
levels(train_set_glm$Shape)
```

> **D3.** *Examiner les difficultés éventuelles : variables très corrélées, coefficients non estimables, quasi-séparation ou séparation complète. Expliquer les décisions prises.*
```{r}
# logistic regression using CART's exact variables
mlog1 <- glm(druggable ~ ., 
                      data = train_set_glm, 
                      family = "binomial")
summary(mlog1)
```

`Warning: glm.fit: fitted probabilities numerically 0 or 1 occurred`
Cela signifie que la séparation est complète ou quasi complète (un seul descripteur sépare parfaitement les druggables). -> modele necessite du penalisation

```{r}

mlog_pred_train <- predict(mlog1, newdata = train_set_glm, type = "response")
mlog_pred_test <- predict(mlog1, newdata = test_set_glm, type = "response")

train_classes <- factor(ifelse(mlog_pred_train > 0.5, "Druggable", "NonDruggable"), 
                        levels = c("NonDruggable", "Druggable"))

conf_mlog_train <- confusionMatrix(data = train_classes,
                                    reference = train_set_glm$druggable,
                                    positive = "Druggable")
print(conf_mlog_train)

```

```{r}
roc_mlog_train <- pROC::roc(train_set_glm$druggable, mlog_pred_train, levels = c("NonDruggable", "Druggable"))
roc_mlog_test <- pROC::roc(test_set_glm$druggable, mlog_pred_test, levels = c("NonDruggable", "Druggable"))

auc_gml_train <- sprintf("%.3f", pROC::auc(roc_mlog_train))
auc_gml_test  <- sprintf("%.3f", pROC::auc(roc_mlog_test))

ggroc(list(train = roc_mlog_train, test = roc_mlog_test), legacy.axes = TRUE) +
  coord_equal() + xlim(0, 1) + ylim(0, 1) +
  geom_abline(linetype = "dashed", color = "grey50") +
  labs(x = "1 - Spécificité", y = "Sensibilité", title = "ROC - Régression logistique") +
  annotate("text", x = 0.6, y = 0.20, label = paste("Train AUC:", auc_gml_train), color = "#F8766D", hjust = 0, fontface = "bold") +
  annotate("text", x = 0.6, y = 0.12, label = paste("Test AUC:", auc_gml_test), color = "#00BFC4", hjust = 0, fontface = "bold") +
  theme_minimal()
```

## Validation croisée (régression logistique)

> **D4.** *Effectuer une sélection multivariée des descripteurs uniquement à partir des données d'apprentissag: sélection descendante par AIC/BIC ou régression logistique pénalisée L1. \[...\] Si un hyperparamètre doit être choisi, utiliser les dix plis communs de validation croisée.*

```{r}
set.seed(123)
mlog_cv <- train(
  formula(mlog1),
  data = train_set_glm,
  method = "glm",
  family = "binomial",
  trControl = ctrl_cv_class,
  metric = "ROC"
)
mlog_cv
```

*On applique une sélection descendante basée sur des tests du rapport de vraisemblance pénalisé (p < 0,05) pour isoler un ensemble parcimonieux de prédicteurs stables tout en contrôlant la séparation complète.*

*Lors de la modélisation par régression logistique complète, une séparation complète ou quasi complète est apparue pour tous les descripteurs, entraînant une explosion des erreurs standard. Ceci met en évidence une limitation majeure de la régression logistique non pénalisée. Pour y remédier, nous avons appliqué une pénalisation de Firth et un élagage progressif, ce qui a permis de rétablir des estimations de coefficients stables et des erreurs standard valides.*

> **D5.** *Présenter le modèle final : descripteurs conservés, signe des coefficients, odds ratios et, si cela est demandé, intervalles de confiance à 95 %. Interpréter biologiquement deux associations sans leur donner une signification causale.*

```{r}
# un vecteur pour stocker les noms des variables sélectionnées
selected_vars_cv <- c()

# Boucle sur les 10 plis
for (i in seq_along(cv_folds)) {
  
  # Extraire le jeu d'entraînement pour ce pli spécifique
  # NB : cv_folds a été créé avec returnTrain = TRUE, donc cv_folds[[i]]
  # contient DEJA les indices d'apprentissage (90%) ; on les utilise
  # directement, sans les exclure (sinon on ne garderait que les 10%
  # du pli de validation, ce qui provoque une séparation quasi-complète).
  fold_train <- train_set_glm[cv_folds[[i]], ]
  
  # Ajuster le modèle complet sur ce pli
  fold_mlog_full <- glm(druggable ~ ., data = fold_train, family = "binomial")
  
  # Appliquer la sélection descendante (trace = 0 pour ne pas afficher)
  fold_mlog_step <- step(fold_mlog_full, direction = "backward", trace = 0)
  
  # Récupérer les variables conservées (on enlève Intercept)
  vars_kept <- names(coef(fold_mlog_step))
  vars_kept <- vars_kept[vars_kept != "(Intercept)"]

  selected_vars_cv <- c(selected_vars_cv, vars_kept)
}

# la fréquence de sélection de chaque descripteur sur les 10 plis
sort(table(selected_vars_cv), decreasing = TRUE)
```

> **D6.** *Étudier la stabilité de la sélection : répéter la procédure dans les dix plis et compter la fréquence de sélection de chaque descripteur.*

```{r}
set.seed(123)
B <- 100
selected_vars_boot <- c()

for(i in 1:B) {
  # avec remise !
  boot_idx <- sample(1:nrow(train_set_glm), replace = TRUE)
  boot_data <- train_set_glm[boot_idx, ]
  
  # modèle et sélection
  boot_mlog <- glm(druggable ~ ., data = boot_data, family = "binomial")
  boot_step <- step(boot_mlog, direction = "backward", trace = 0)
  
  # extraction des variables
  vars_kept <- names(coef(boot_step))
  selected_vars_boot <- c(selected_vars_boot, vars_kept[vars_kept != "(Intercept)"])
}

# calcul de ourcentage de présence de chaque variable dans les modèles
freq_boot <- sort(table(selected_vars_boot) / B * 100, decreasing = TRUE)
cat("Fréquence de sélection (%) sur 100 échantillons Bootstrap :\n")
print(freq_boot)
```

> **E3.** *Les descripteurs et les seuils produits par CART sont-ils stables entre les plis ? La sélection et le signe des coefficients logistiques sont-ils stables ? Que suggère une forte instabilité ?*


```{r}
# fit the final model using the features proven stable by CV/Bootstrap
final_mlog_stable <- glm(druggable ~ hydrophobic_kyte + p_aromatic_residues, 
                           data = train_set_glm, 
                           family = "binomial")

summary(final_mlog_stable)
```


```{r}
final_mlog_firth <- logistf(druggable ~ hydrophobic_kyte + p_aromatic_residues, 
                            data = train_set_glm)
summary(final_mlog_firth)
```


## Performance sur train et test

```{r}

# les odds ratios ( = exponentielle des coefficients logit)
cat("Odds Ratios :\n")
exp(coef(final_mlog_firth))

# les intervalles de confiance à 95% pour les odds ratios
cat("\nIntervalles de confiance à 95% :\n")
suppressMessages(exp(confint(final_mlog_firth)))

odds_ratios <- exp(coef(final_mlog_firth))
ci_odds_ratios <- exp(confint(final_mlog_firth))

# create a table
results_table <- cbind(
  OR = odds_ratios,
  `2.5 %` = ci_odds_ratios[, 1],
  `97.5 %` = ci_odds_ratios[, 2]
)
print(results_table)
```

Le tableau ci-dessus concerne l'inférence (OR/IC) sur le modèle final pénalisé. Pour la performance prédictive (accuracy, ROC/AUC) de ce même modèle, on prédit sur train et test :

```{r}
# prédictions du modèle final sur train et test
mlog_final_pred_train <- predict(final_mlog_firth, newdata = train_set_glm, type = "response")
mlog_final_pred_test  <- predict(final_mlog_firth, newdata = test_set_glm,  type = "response")

mlog_final_class_train <- factor(ifelse(mlog_final_pred_train > 0.5, "Druggable", "NonDruggable"),
                                  levels = levels(train_set_glm$druggable))
mlog_final_class_test  <- factor(ifelse(mlog_final_pred_test  > 0.5, "Druggable", "NonDruggable"),
                                  levels = levels(test_set_glm$druggable))

conf_mlog_final_train <- confusionMatrix(data = mlog_final_class_train,
                                          reference = train_set_glm$druggable,
                                          positive = "Druggable")
conf_mlog_final_test  <- confusionMatrix(data = mlog_final_class_test,
                                          reference = test_set_glm$druggable,
                                          positive = "Druggable")
print(conf_mlog_final_train)
print(conf_mlog_final_test)

roc_mlog_final_train <- pROC::roc(train_set_glm$druggable, mlog_final_pred_train,
                                   levels = c("NonDruggable", "Druggable"), direction = "<")
roc_mlog_final_test  <- pROC::roc(test_set_glm$druggable, mlog_final_pred_test,
                                   levels = c("NonDruggable", "Druggable"), direction = "<")

auc_mlog_final_train <- sprintf("%.3f", pROC::auc(roc_mlog_final_train))
auc_mlog_final_test  <- sprintf("%.3f", pROC::auc(roc_mlog_final_test))

ggroc(list(train = roc_mlog_final_train, test = roc_mlog_final_test), legacy.axes = TRUE) +
  coord_equal() + xlim(0, 1) + ylim(0, 1) +
  geom_abline(linetype = "dashed", color = "grey50") +
  labs(x = "1 - Spécificité", y = "Sensibilité", title = "ROC - Régression logistique finale (pénalisée, 2 descripteurs)") +
  annotate("text", x = 0.6, y = 0.20, label = paste("Train AUC:", auc_mlog_final_train), color = "#F8766D", hjust = 0, fontface = "bold") +
  annotate("text", x = 0.6, y = 0.12, label = paste("Test AUC:", auc_mlog_final_test), color = "#00BFC4", hjust = 0, fontface = "bold") +
  theme_minimal()
```

```{r}
# AUC en validation croisée du modèle final (mêmes 10 plis que CART, via
# ctrl_cv_class), pour une comparaison homogène avec cart_class_cv
set.seed(123)
mlog_final_cv <- train(
  druggable ~ hydrophobic_kyte + p_aromatic_residues,
  data = train_set_glm,
  method = "glm",
  family = "binomial",
  trControl = ctrl_cv_class,
  metric = "ROC"
)
auc_mlog_final_cv <- max(mlog_final_cv$results$ROC)
auc_cart_cv       <- max(cart_class_cv$results$ROC)
```

> *(remarque : le tableau ci-dessous compare les métriques agrégées, mais ne compare pas les erreurs poche par poche entre les deux méthodes -- ce point est demandé explicitement.)*

### Comparer la prédiction qualitative : CART classification vs régression logistique
> **Partie D.** *Comparer ensuite CART et la régression logistique : présenter leurs métriques côte à côte sur les mêmes observations test ; comparer les erreurs observation par observation et indiquer combien de poches sont correctement ou incorrectement classées par les deux méthodes ; déterminer si une méthode est systématiquement meilleure \[...\] ; comparer les descripteurs utilisés dans l'arbre avec ceux conservés par la régression logistique.*

```{r}
comparaison_quali <- data.frame(
  Modele = c("Régression logistique (sélectionnée)", "CART classification"),
  AUC_CV        = c(auc_mlog_final_cv, auc_cart_cv),
  AUC_test      = c(auc_mlog_final_test, auc_cart_test),
  Accuracy_test = c(conf_mlog_final_test$overall[["Accuracy"]], conf_cart_test$overall[["Accuracy"]]),
  Sensitivity_test = c(conf_mlog_final_test$byClass[["Sensitivity"]], conf_cart_test$byClass[["Sensitivity"]]),
  Specificity_test = c(conf_mlog_final_test$byClass[["Specificity"]], conf_cart_test$byClass[["Specificity"]]),
  MCC_test = c(mcc_from_conf(conf_mlog_final_test), mcc_from_conf(conf_cart_test))
)
knitr::kable(comparaison_quali, digits = 3,
             caption = "Comparaison CART classification / régression logistique (sélectionnée) : AUC (CV et test), accuracy, sensibilité, spécificité, MCC (test)")
```


> **E1.** *Quels descripteurs sont communs aux deux modèles ? Lesquels ne sont retenus que par une seule méthode ?*
>
> **E2.** *Les variables mises en évidence décrivent-elles principalement la taille, la composition physicochimique ou la forme de la poche ?*
>
> *(à relire une fois D1/D2/D3 corrigés ci-dessus : la comparaison actuelle porte sur un modèle logistique à 2 variables déjà empruntées à CART, donc "descripteurs communs" est ici garanti par construction plutôt qu'observé.)*

On observe une implication des descripteurs surtout qui decrivent les proprietes chimiques (hydrophobic_kyte, p_aromatic_residues). *Sont-ils cohérents avec le CART régression et avec le MLR ?*

---

# Partie 3. Prédiction quantitative de `Score_Drugg`

Régression linéaire multiple de la forme : $Score\_Drugg = \beta_0 + \beta_1 X_1 + \dots + \beta_j X_j$\$

1.  Sélectionner les descripteurs $X_i$ pertinents par rapport à la variable à prédire ;
    - `lm()` pour tous les descripteurs pris un par un contre `Score_Drugg` ;
    - seuls les descripteurs pour lesquels le modèle univarié a une p-value inférieure à un seuil donné sont gardés pour le modèle complet ;
2.  établir le modèle (`Score_Drugg ~ .`) ;
3.  étudier la qualité du modèle via les résidus $e_i = y_i - \hat{y}_i$ :
    a.  distribution normale $e_i \sim \mathcal{N}(0, \sigma^2)$ (histogramme + qqplot) ;
    b.  indépendance des résidus ;
    c.  homoscédasticité (variance constante) ;
4.  valider le modèle par CV (10-fold, mêmes folds que pour CART) puis calculer les performances finales (R², R²adj, RMSE) sur `train` et `test`.


> *Les variables suivantes doivent être exclues des prédicteurs : PDB_ID ; Ligand_ID ; Druggable. \[...\] Les prédicteurs autorisés sont les descripteurs numériques de la poche ainsi que Shape. Cette dernière doit être traitée comme une variable catégorielle à quatre modalités.*

## Préparation des jeux de modélisation

```{r}
# On retire les identifiants (non predictifs) et la variable qualitative dérivée (druggable), pour ne garder que les 19 descripteurs numériques + Shape en predicteurs de Score_Drugg.
# On utilise les valeurs non standardisées pour lm()

train_set_mlr <- train_set %>% select(-PDB_ID, -Ligand_Num, -druggable)
test_set_mlr  <- test_set  %>% select(-PDB_ID, -Ligand_Num, -druggable)
```

## Modèle complet

```{r LMR}
mlr1 <- lm(Score_Drugg ~ ., data = train_set_mlr)
summary(mlr1)
AIC(mlr1) # plus l'AIC est petit, meilleur est le compromis ajustement/complexité
```

> *Examiner la redondance et la colinéarité entre les prédicteurs à partir : de la matrice de corrélation, des résultats de l'ACP réalisée précédemment, du facteur d'inflation de la variance (VIF).*

```{r}
car::vif(mlr1) # GVIF pour hydrophobic_kyte, RADIUS_CYLINDER, DIAMETER_HULL, SURFACE_HULL elevee, a eliminer ces descripteurs?
```

## Diagnostic des résidus

> **Partie III.4** *Vérifier les principales hypothèses du modèle linéaire : linéarité des relations, distribution des résidus, homoscédasticité, indépendance des résidus, absence d'observations excessivement influentes. Présenter au minimum le graphique des résidus en fonction des valeurs ajustées, le graphique quantile-quantile des résidus et une mesure de l'influence des observations.*

```{r graphic representation}
par(mfrow = c(1, 2))
hist(mlr1$residuals, main = "Résidus - modèle complet")
qqnorm(mlr1$residuals, main = "Résidus - modèle complet")
qqline(mlr1$residuals)
par(mfrow = c(1, 1))
```

```{r scatter plot MLR}
plot(mlr1$fitted.values, mlr1$residuals,
     main = "Résidus vs valeurs ajustées",
     xlab = "Valeurs ajustées", 
     ylab = "Résidus",
     col = "darkblue",
     pch = 19)

abline(h = 0, lty = 2, col = "red", lwd = 2)
```

Dots above the red line mean your model under-predicted the true value. Dots below the red line mean your model over-predicted the true value. Because the dots form a distinct inverted U-shape/curve, we see that when model predicts mid-range values (around 0.7), it systematically under-predicts the true data (the residuals curve up high above 0). When it predicts high values (around 1.4), it drastically over-predicts (the residuals plunge way below 0). A good, healthy model should show dots randomly scattered like a cloud of static noise around that red line, with no curves or shapes at all.

*La régression linéaire suppose que la variable dépendante (Score_Drugg) est continue. Mais nos données sont strictement entre 0 et 1, et la régression linéaire standard échoue car elle tente de prédire des valeurs supérieures à 1.0, ce qui entraîne des résidus négatifs artificiellement forcés.*

```{r}
# Convert predicted probabilities into strict 0 or 1 classifications
predicted_classes <- ifelse(mlr1$fitted.values >= 0.5, 1, 0)

# confusion matrix
table(Actual = train_set_glm$druggable, Predicted = predicted_classes)
```

*Les résidus ont-ils des propriétés acceptables (distribution proche de la normale, pas de structure résiduelle en fonction des valeurs ajustées) -- non* 

*Un nuage en éventail ou en U indiquerait une hétéroscédasticité ou une relation non-linéaire non capturée par le modèle` - le modele echoue de capturer non-linearite.*

```{r}
car::crPlots(mlr1)
```

```{r}
#train_set_mlr <- train_set %>% select(SURFACE_HULL, p_aromatic_residues, Score_Drugg)
#test_set_mlr  <- test_set  %>% select(SURFACE_HULL, p_aromatic_residues, Score_Drugg)
```


## Analyse des individus influents

```{r}
par(mfrow = c(1, 2))
plot(mlr1, which = 5) # résidus standardisés vs leverage
plot(mlr1, which = 4) # distance de Cook
par(mfrow = c(1, 1))
```

Seuil usuel pour la distance de Cook : $4/n$ (avec $n$ = nombre d'observations du train).

```{r}
cook_threshold <- 4 / nrow(train_set_mlr)
influential <- which(cooks.distance(mlr1) > cook_threshold)
train_set[influential, "PDB_ID"]

mlr_clean <- lm(Score_Drugg ~ ., data = train_set_mlr[-influential, ])
summary(mlr_clean)
```

> *Construire un modèle réduit en appliquant la méthode de sélection. La sélection doit être effectuée exclusivement sur le jeu d'apprentissage.*

## Sélection de variables (stepwise AIC)

```{r}
mlr2 <- step(mlr_clean, direction = "backward", trace = FALSE)
summary(mlr2)
```


```{r}
# un vecteur pour stocker les noms des variables sélectionnées en régression
selected_vars_cv_mlr <- c()

# Boucle sur les plis de validation croisée
for (i in seq_along(cv_folds)) {
  
  # Extraire le jeu d'entraînement pour ce pli spécifique
  fold_train <- train_set_mlr[cv_folds[[i]], ]
  
  # traitement des points influents par pli (pour nettoyage)
  fold_mlr_full <- lm(Score_Drugg ~ ., data = fold_train)
  fold_cook_threshold <- 4 / nrow(fold_train)
  fold_influential <- which(cooks.distance(fold_mlr_full) > fold_cook_threshold)
  
  if(length(fold_influential) > 0) {
    fold_train_clean <- fold_train[-fold_influential, ]
  } else {
    fold_train_clean <- fold_train
  }
  
  # ajuster le modèle complet nettoyé sur ce pli
  fold_mlr_clean <- lm(Score_Drugg ~ ., data = fold_train_clean)
  # la sélection descendante par AIC
  fold_mlr_step <- step(fold_mlr_clean, direction = "backward", trace = 0)
  
  # récupérer les variables conservées
  vars_kept <- names(coef(fold_mlr_step))
  vars_kept <- vars_kept[vars_kept != "(Intercept)"]
  vars_kept <- gsub("Shape.*", "Shape", vars_kept)
  vars_kept <- unique(vars_kept)
  
  # ajouter dans la liste
  selected_vars_cv_mlr <- c(selected_vars_cv_mlr, vars_kept)
}

# la fréquence de sélection
cat("Fréquence de sélection des descripteurs (MLR) :\n")
sort(table(selected_vars_cv_mlr), decreasing = TRUE)

```


```{r}
library(caret)
r2adj <- function(r2, n, p) 1 - ((1 - r2) * (n - 1) / (n - p - 1))

# 1. Modèle Complet (sans sélection)
mlr_full <- lm(Score_Drugg ~ ., data = train_set_mlr[-influential, ])

pred_full_train <- predict(mlr_full, newdata = train_set_mlr)
pred_full_test  <- predict(mlr_full, newdata = test_set_mlr)

# 2. Modèle Réduit (sélection Stepwise AIC)
pred_sel_train <- predict(mlr2, newdata = train_set_mlr)
pred_sel_test  <- predict(mlr2, newdata = test_set_mlr)

# Calcul des metriques
get_metrics <- function(pred, obs, p) {
  perf     <- caret::postResample(pred = pred, obs = obs)
  rmse_val <- perf[["RMSE"]]
  r2_val   <- perf[["Rsquared"]]
  mae_val  <- mean(abs(pred - obs)) # Calcul du MAE demandé à la main
  r2_adj   <- r2adj(r2_val, length(obs), p)
  return(c(RMSE = rmse_val, MAE = mae_val, R2_adj = r2_adj))
}
# nombre de prédicteurs
p_full <- length(coef(mlr_full)) - 1
p_sel  <- length(coef(mlr2)) - 1

# La table comparative
comp_table <- rbind(
  `Modèle Complet - Train` = get_metrics(pred_full_train, train_set_mlr$Score_Drugg, p_full),
  `Modèle Complet - Test`  = get_metrics(pred_full_test,  test_set_mlr$Score_Drugg,  p_full),
  `Modèle Réduit  - Train` = get_metrics(pred_sel_train,  train_set_mlr$Score_Drugg, p_sel),
  `Modèle Réduit  - Test`  = get_metrics(pred_sel_test,   test_set_mlr$Score_Drugg,  p_sel)
)

knitr::kable(comp_table, digits = 3, caption = "Comparaison structurelle : Modèle Complet vs. Modèle Réduit (Stepwise)")

```
```{r}
cat("Intervalles de confiance à 95% pour le modèle linéaire final :\n")
confint(mlr2)
```

*Quel est le modèle final retenu par la procédure descendante basée sur l'AIC ? Quelles variables ont été éliminées, et pourquoi (redondance avec un autre descripteur du même bloc de corrélation, non-significativité) ?*

> *Présenter le modèle final en indiquant : les descripteurs conservés, le signe et la valeur des coefficients, les coefficients standardisés si les variables ont été standardisées, les intervalles de confiance à 95 %, la significativité statistique des coefficients. Interpréter biologiquement le signe et l'amplitude des principaux coefficients, toutes choses égales par ailleurs. »*

## Validation croisée (MLR)

```{r}
# On réutilise EXACTEMENT les mêmes folds (ctrl_cv) que pour les modèles CART,
# afin que la comparaison soit faite sur des jeux identiques.
mlr_formula <- formula(mlr2)

set.seed(123)
mlr_cv <- train(
  mlr_formula,
  data = train_set_mlr,
  method = "lm",
  trControl = ctrl_cv
)
mlr_cv
```

> **Partie III.5.** *Ajuster les deux modèles finaux sur la totalité du même jeu d'apprentissage, puis prédire Score_Drugg pour les mêmes observations du jeu test. \[...\] calculer : l'erreur quadratique moyenne, RMSE ; l'erreur absolue moyenne, MAE ; le coefficient de détermination (R²) \[...\]. Tracer, pour chaque méthode : les valeurs prédites en fonction des valeurs observées ; la droite correspondant à une prédiction parfaite ; la distribution des résidus ; les résidus en fonction des valeurs prédites.*
>
> *le MAE a rajouter à la main, par ex. `mean(abs(pred - obs))`.*

## Performance finale (train / test)

```{r}
# r2adj() a déjà été défini plus haut ; on le réutilise ici
mlr2_pred_train <- predict(mlr2, newdata = train_set_mlr)
mlr2_pred_test  <- predict(mlr2, newdata = test_set_mlr)

p_sel <- length(coef(mlr2)) - 1

perf_mlr_train <- postResample(pred = mlr2_pred_train, obs = train_set_mlr$Score_Drugg)[1:2]
perf_mlr_train <- c(perf_mlr_train, "Rsquared_adj" = r2adj(perf_mlr_train[["Rsquared"]], nrow(train_set_mlr), p_sel))

perf_mlr_test <- postResample(pred = mlr2_pred_test, obs = test_set_mlr$Score_Drugg)[1:2]
perf_mlr_test <- c(perf_mlr_test, "Rsquared_adj" = r2adj(perf_mlr_test[["Rsquared"]], nrow(test_set_mlr), p_sel))

perf_mlr <- rbind(train = perf_mlr_train, test = perf_mlr_test)
knitr::kable(perf_mlr, digits = 3, caption = "Performance du MLR (modèle sélectionné) sur train et test")
```


```{r}
lims <- range(c(train_set_mlr$Score_Drugg, test_set_mlr$Score_Drugg))
par(mfrow = c(1, 2))
plot(train_set_mlr$Score_Drugg, mlr2_pred_train, xlim = lims, ylim = lims,
     xlab = "Observé", ylab = "Prédit", main = "MLR - Train", pch = 20, col = rgb(0.2, 0.4, 0.6, 0.5))
abline(0, 1, lty = 2, col = "red")

plot(test_set_mlr$Score_Drugg, mlr2_pred_test, xlim = lims, ylim = lims,
     xlab = "Observé", ylab = "Prédit", main = "MLR - Test", pch = 20, col = rgb(0.2, 0.4, 0.6, 0.5))
abline(0, 1, lty = 2, col = "red")
par(mfrow = c(1, 1))
```

*En analysant ces informations, que pensez-vous des performances du modèle ? Y a t-il une perte de performance notable entre `train` et `test` (signe de sur-ajustement) ?*


## CART en régression pour `Score_Drugg`
> **Partie III.3.** *Construire un premier arbre de régression CART sur le jeu d'apprentissage, avec Score_Drugg comme variable réponse. \[...\] Construire initialement un arbre peu contraint, puis relever : sa profondeur, son nombre de feuilles, les descripteurs utilisés, l'erreur apparente sur le jeu d'apprentissage. Utiliser les plis de validation croisée définis précédemment pour sélectionner le paramètre de complexité de l'arbre. Élaguer l'arbre en utilisant le minimum de l'erreur de validation croisée ou la règle de l'erreur standard (1-SE). \[...\] Présenter l'arbre final \[...\] et interpréter au moins deux chemins racine-feuille. \[...\] Présenter l'importance des descripteurs selon CART.*

```{r}
# Mêmes prédicteurs que pour le MLR (hors sélection de variables : CART fait sa
# propre sélection via les splits), sur les valeurs BRUTES (CART ne nécessite pas
# de standardisation, il est invariant aux transformations monotones des prédicteurs).
data_cart_reg <- train_set_mlr   # Score_Drugg + 19 descripteurs + Shape
data_cart_reg_test <- test_set_mlr
```

```{r}
# 1. Arbre de régression non contraint (volontairement complexe)
cart_reg_unconstrained <- rpart(
  Score_Drugg ~ ., 
  data = data_cart_reg, 
  method = "anova", 
  control = rpart.control(cp = 0, minsplit = 2)
)

nodes_reg <- as.numeric(rownames(cart_reg_unconstrained$frame))
prof_max_reg <- max(floor(log2(nodes_reg)))
n_feuilles_reg_un <- sum(cart_reg_unconstrained$frame$var == "<leaf>")

pred_reg_apparent <- predict(cart_reg_unconstrained)
erreur_apparente_reg <- mean((pred_reg_apparent - data_cart_reg$Score_Drugg)^2) # MSE Apparent

cat("ARBRE DE RÉGRESSION NON CONTRAINT: \n")
cat("Profondeur maximale:", prof_max_reg, "\n")
cat("Nombre total de feuilles:", n_feuilles_reg_un, "\n")
cat("Erreur quadratique apparente:", round(erreur_apparente_reg, 4), "\n")
```

```{r}
set.seed(123)
cart_reg_cv <- train(
  Score_Drugg ~ .,
  data = data_cart_reg,
  method = "rpart",
  trControl = ctrl_cv,
  tuneLength = 10
)
cart_reg_cv
plot(cart_reg_cv)
```

```{r}
# Extract best cp numeric value explicitly
best_cp <- as.numeric(cart_reg_cv$bestTune$cp)

# Arbre final avec le cp retenu par CV, pour interprétation/visualisation
cart_reg <- rpart(Score_Drugg ~ ., data = data_cart_reg, method = "anova",
                   control = rpart.control(cp = cart_reg_cv$bestTune$cp, minsplit = 5))
rpart.plot(cart_reg, type = 2, extra = 1, main = "CART régression pour Score_Drugg")
printcp(cart_reg)

# Importance des descripteurs selon CART
cat("IMPORTANCE DES DESCRIPTEURS (CART ÉLAGUÉ)\n")
print(cart_reg$variable.importance)
```

*Quels sont les descripteurs impliqués dans les premiers splits de l'arbre ? Sont-ils cohérents avec ceux identifiés comme significatifs dans le MLR (Partie 3) ?*

```{r}
cart_reg_pred_train <- predict(cart_reg, newdata = data_cart_reg)
cart_reg_pred_test  <- predict(cart_reg, newdata = data_cart_reg_test)

perf_cart_reg_train <- postResample(pred = cart_reg_pred_train, obs = data_cart_reg$Score_Drugg)[1:2]
perf_cart_reg_test  <- postResample(pred = cart_reg_pred_test,  obs = data_cart_reg_test$Score_Drugg)[1:2]

perf_cart_reg <- rbind(train = perf_cart_reg_train, test = perf_cart_reg_test)
knitr::kable(perf_cart_reg, digits = 3, caption = "Performance du CART régression sur train et test")
```

*Y a-t-il une perte de performance entre `train` et `test` ? Le déséquilibre des classes (316 vs 84) affecte-t-il la sensibilité/spécificité ?*

> **Partie III.6.** *Présenter dans un même tableau les résultats de CART et de la régression linéaire multiple (RMSE, MAE, R² test, nombre de descripteurs retenus, principaux descripteurs). \[...\] Quelle méthode prédit le plus précisément Score_Drugg sur le jeu test ? La conclusion est-elle identique selon que l'on considère la RMSE, la MAE ou le R² ? \[...\] Les descripteurs sélectionnés décrivent-ils principalement la taille, la composition physicochimique ou la forme des poches ?*

## Prédiction quantitative : CART régression vs MLR

```{r}
comparaison_quanti <- data.frame(
  Modele = c("MLR (sélectionné)", "CART régression"),
  RMSE_CV = c(min(mlr_cv$results$RMSE), min(cart_reg_cv$results$RMSE)),
  Rsquared_CV = c(max(mlr_cv$results$Rsquared), max(cart_reg_cv$results$Rsquared)),
  RMSE_test = c(perf_mlr_test[["RMSE"]], perf_cart_reg_test[["RMSE"]]),
  Rsquared_test = c(perf_mlr_test[["Rsquared"]], perf_cart_reg_test[["Rsquared"]])
)
knitr::kable(comparaison_quanti, digits = 3,
             caption = "Comparaison MLR / CART régression : validation croisée (train) et jeu test")
```

*Discussion : quel modèle généralise le mieux (écart CV -\> test) ? Le MLR est-il pénalisé par la non-linéarité identifiée en Partie 1, ou au contraire CART sur-apprend-il (arbre trop profond malgré le choix de cp par CV) ?*

> **E4.** *En quoi l'interprétation d'une séparation de CART diffère-t-elle de celle d'un coefficient ou d'un odds ratio de régression logistique ?*

> **E6.** *Druggable est une transformation déterministe de Score_Drugg, pas une propriété mesurée indépendamment. Que change cette circularité par rapport à une situation où la variable qualitative serait mesurée séparément du score ? Distinguer association, prédiction et circularité \[...\].*

# Partie 5. Évaluation finale et comparaison

## Prédiction quantitative vs prédiction qualitative

Le CART régression et le MLR répondent à la même question quantitative (`Score_Drugg`), tandis que le CART classification répond à la question qualitative (`druggable`, obtenue en seuillant `Score_Drugg` à 0.5). Une bonne prédiction quantitative (faible RMSE, `Score_Drugg` prédit proche de la vraie valeur) devrait, une fois seuillée à 0.5, conduire à une bonne classification -- c'est ce qu'on vérifie ci-dessous en comparant la classification obtenue en seuillant les prédictions **quantitatives** du CART régression à celle du CART **classification** direct.

```{r}
cart_reg_derived_class_test <- factor(
  ifelse(cart_reg_pred_test > 0.5, "Druggable", "NonDruggable"),
  levels = levels(data_cart_class_test$druggable)
)

confusionMatrix(data = cart_reg_derived_class_test,
                reference = data_cart_class_test$druggable,
                positive = "Druggable")
```

*Comparez cette matrice de confusion à celle du CART classification direct (Partie 4.b, sur test). Les deux approches sont-elles globalement cohérentes ? Où diffèrent-elles (poches proches du seuil 0.5, notamment) -- et qu'est-ce que cela nous apprend sur ce que chaque formulation du problème apporte respectivement (le score quantitatif donne une marge de confiance que la classification binaire ne donne pas) ?*

> **E5.** *Le modèle apporte-t-il une capacité prédictive utile par rapport au classifieur naïf majoritaire ? Sur un jeu déséquilibré comme celui-ci, quelle accuracy obtiendrait approximativement un modèle qui prédit systématiquement la classe majoritaire ? Comparer cette valeur de référence à l'accuracy et à la balanced accuracy obtenues.* -- a faire (316/400 = 79% d'accuracy brute attendue) n'est calculé

> **E7.** *Discuter au moins trois limites : taille de l'échantillon, sélection et matching des données, redondance éventuelle des protéines/PDB, qualité structurale, choix du seuil définissant Druggable, déséquilibre des classes, variabilité de CART ou généralisation à d'autres ligands.*
>
> **FIN.** *Chaque groupe déposera ses résultats dans un tableau commun \[...\] : Dataset, Méthode, n test, Complexité, Accuracy, Balanced accuracy, MCC, AUC, 3 descripteurs principaux.*
